ACORDAO-COMPLETO-2461840

ACÓRDÃO 733/2021 ATA 10/2021 - PLENÁRIO

VISTOS, relatados e discutidos estes autos de Denúncia a respeito de possíveis irregularidades relacionadas à execução do Projeto Habitats de Inovação, fruto de parceria entre o Sebrae-Unidade Nacional e a Associação Nacional de Entidades Promotoras de Empreendimentos Inovadores (Anprotec) , que objetivou o desenvolvimento, a implantação e o credenciamento de uma plataforma de desenvolvimento e aperfeiçoamento das incubadoras de empresas no Brasil, por meio do desenvolvimento de atividades previstas no Edital Sebrae/Anprotec 01/2011, cujo objeto foi a Aplicação do Modelo de Centro de Referência para Apoio a Novos Empreendimentos (CERNE) , no valor de R$ 28.200.000,00, e no Edital Sebrae/Anprotec 01/2015, que objetivou a Implantação e a Certificação do CERNE, no valor R$ 28.800.000,00,
ACORDAM os Ministros do Tribunal de Contas da União, reunidos em sessão do Plenário, em:
9.1. conhecer da presente denúncia, com fundamento nos arts. 1º, inciso XXIV, 234 e 235, do RI/TCU, vez que satisfeitos os requisitos de admissibilidade, para, no mérito, considerá-la parcialmente procedente;
9.2. dar ciência ao Sebrae Nacional sobre as seguintes impropriedades, nos termos do art. 9º, inciso I, da Resolução TCU 315/2020:
9.2.1. a suspensão do monitoramento dos objetivos, indicadores e metas qualitativas no acompanhamento dos projetos contemplados com recursos dos Editais Sebrae/Anprotec 01/2011 e 01/2015 contraria o art. 11, § 1º, da Lei 8.029/1990 e ao princípio da eficiência, art. 37, caput, da Constituição Federal;
9.2.2. a ausência de publicação de informações consolidadas sobre a execução financeira dos projetos objeto dos Editais 01/2011 e 01/2015 e sobre a situação das respectivas prestações de contas configura afronta ao princípio da eficiência, art. 37, caput, da Constituição Federal;
9.3. arquivar o processo; e
9.4. dar ciência deste Acórdão aos interessados.

Denúncia relativa ao edital SEBRAE/ANPROTEC 01/2015 referente a implantação e certificação do CERNE.

Serviço Brasileiro de Apoio às Micro e Pequenas Empresas - Departamento Nacional (Sebrae Nacional).

3. Responsável: Guilherme Ary Plonski, ex-Conselheiro do Conselho Deliberativo do Sebrae Nacional (CPF XXX.650.608-XX).
3.1. Denunciante: Identidade preservada (art. 55, caput, da Lei 8.443/1992).

13.1. Ministros presentes: Ana Arraes (Presidente), Walton Alencar Rodrigues, Benjamin Zymler, Augusto Nardes, Aroldo Cedraz, Raimundo Carreiro, Bruno Dantas e Jorge Oliveira.
13.2. Ministro-Substituto convocado: Marcos Bemquerer Costa.
13.3. Ministros-Substitutos presentes: Augusto Sherman Cavalcanti (Relator), André Luís de Carvalho e Weder de Oliveira.

AUGUSTO SHERMAN

Adoto, como relatório, a instrução elaborada pela SecexDesenvolvimento, que contou com a anuência do corpo diretivo da unidade (peças 140/142) .
"Cuidam os autos de denúncia a respeito de possíveis irregularidades relacionadas ao apoio a incubadoras de micro e pequenas empresas concretizado por meio do Edital Sebrae/Anprotec 01/2011, cujo objeto foi a implementação do modelo de Centro de Referência para Apoio a Novos Empreendimentos (Cerne) , no valor de R$ 28.200.000,00, e do Edital Sebrae/Anprotec 01/2015, cujo objeto foi a implantação e certificação do modelo Cerne, no valor R$ 28.800.000,00, ambos editais lançados no âmbito do Serviço de Apoio às Micro e Pequenas Empresas - Nacional (Sebrae Nacional) . 
HISTÓRICO 
2.	Conforme registrado no parágrafo 20 da instrução precedente (peça 86) , resumidamente, a denúncia apresenta os seguintes pontos:
a) ocorrência de descaso dos gestores do Sebrae - Unidade Nacional responsáveis pela continuidade do ciclo de editais de implantação da plataforma Cerne quanto à necessidade de ajustes, notadamente das metas qualitativas (indicadores de resultados) e monitoramento do Edital Sebrae/Anprotec 01/2015 (peça 1, p. 3-5) ;
b) exclusão da obrigatoriedade de as incubadoras fixarem resultados intermediários e finalísticos que pretendiam transferir aos clientes no Edital 01/2015 (peça 1, p. 5) ; e
c) ocorrência de conflito de interesses envolvendo dirigentes do Instituto Christiano Becker (ICB) , entidade selecionada para credenciamento de incubadoras no modelo Cerne (peça 1, p. 6) .
3.	Acolhendo proposta da unidade técnica (peça 17) , o Ministro Relator conheceu da presente denúncia, autorizou a inspeção no Serviço de Apoio às Micro e Pequenas Empresas - Departamento Nacional (SEBRAE/DN) e a oitiva da Associação Nacional de Entidades Promotoras de Empreendimentos Inovadores (Anprotec) e do Instituto Christiano Becker (ICB) para que se manifestassem, caso desejassem, sobre os fatos apontados (peça 20) . 
4.	A inspeção foi realizada, as oitivas foram promovidas (peças 23 e 28) e as manifestações da Anprotec e do ICB constam das peças 43 e 51. A análise dessa documentação consta da instrução constante da peça 86. 
5.	Da análise, quanto aos primeiros pontos (ocorrência de descaso dos gestores do Sebrae - Unidade Nacional quanto a metas qualitativas e exclusão da obrigatoriedade de as incubadoras fixarem resultados intermediários e finalísticos no Edital 01/2015) , concluiu-se, inicialmente, que o Sebrae Nacional (Sebrae/NA) não teria adotado medidas que garantissem o adequado monitoramento no decorrer de todo o período de implementação dos projetos, de forma a poder atuar de maneira tempestiva no caso de eventuais problemas. 
6.	A descontinuidade dos relatórios técnicos de monitoramento haveriam comprometido a aferição e a manutenção dos motivos determinantes da implantação do programa, ou de eventuais ajustes. Considerou-se que a ausência dessas informações dificultaria a observação sobre a aderência às finalidades institucionais do Sebrae, estabelecidas por meio do § 1º do artigo 11 da Lei 8.029/1990.
7.	Também se constatou descontinuidade na apresentação de resultados intermediários. Além disso, no Edital 01/2015, a indicação expressa de quais indicadores e metas seriam utilizados para aferir esses resultados foi suprimida. Assim, cada incubadora poderia apresentar indicadores que atendessem a sua conveniência. Nesse mesmo sentido, desde os convênios formalizados com as incubadoras no âmbito do Edital 01/2011, havia a adoção de indicadores de desempenho que somente registram a implantação da metodologia Cerne na incubadora, sem qualquer informação sobre o impacto nas empresas incubadas, público alvo do Sebrae. Considerou-se, assim, que esse fato teria potencial de trazer dificuldades no gerenciamento dos projetos e, consequentemente, no atendimento dos objetivos da implantação do Modelo Cerne como um todo. A sistemática ainda traria implícitas dificuldades para o julgamento objetivo das propostas de projeto apresentadas por ocasião do Edital 01/2015. 
8.	Assim, em decorrência dos indícios de falhas apontadas no monitoramento quantitativo e qualitativo dos projetos, o princípio da eficiência restaria prejudicado.
9.	Ademais, verificou-se que não havia informações centralizadas sobre a implementação do Cerne disponíveis para o público, para acompanhamento sobre como os recursos originalmente públicos foram aplicados, nem sobre quais os impactos resultantes. Quanto ao edital 01/2015, o Sebrae/NA limitou-se a informar que os projetos de 2015 ainda não apresentavam relatórios finais, uma vez que os projetos estavam em execução. Assim, haveria inobservância ao o princípio da transparência. 
10.	Ante o exposto, a instrução concluiu pela promoção da oitiva do Sebrae/NA (peça 86, p. 43) , nos termos do art. 250, inciso V, do RI/TCU, para manifestar-se sobre fatos apontados. A diligência restou materializada por meio do Ofício 0361/2019-TCU/SecexDesenvolvimento, de 30/7/2019 (peça 90) .
11.	Quanto ao terceiro ponto da denúncia, referente a eventual conflito de interesses envolvendo dirigentes do ICB, com base nas informações disponíveis, concluiu-se, preliminarmente, que o Sr. Guilherme Ary Plonski, como Conselheiro do Conselho Deliberativo Nacional (CDN) do Sebrae/NA, poderia ter participado de decisões estratégicas que, em última instância, destinariam, mesmo que indiretamente, recursos do Sebrae/NA à Anprotec, entidade por ele presidida à época, ao mesmo tempo em que desenvolvia modelo cujos serviços a serem remunerados pelas incubadoras seriam monopolizados por sua entidade. 
12.	Essa conclusão decorre do fato de que o Sr. Guilherme, na condição de presidente da Anprotec, teria assinado os Convênios 23/2009, 26/2009 e 54/2009, cujos objetos, entre outros, eram o desenvolvimento do Modelo Cerne e a capacitação de consultores para sua implementação. Assim, o Sr. Guilherme, enquanto presidente da Anprotec, teria promovido o desenvolvimento do Modelo Cerne, bem como a capacitação de consultores visando implementá-lo nas incubadoras. Esses convênios foram firmados, inclusive, enquanto o Sr. Guilherme fazia parte do CDN. 
13.	A análise considerou que foram inseridas cláusulas no edital 01/2011 do Cerne as quais impunham a necessidade de as incubadoras estarem associadas à Anprotec para poder receber recursos do Sebrae para a implementação do modelo. Assim, o modelo que chancelaria a qualidade dos serviços prestados pelas incubadoras para o mercado apenas estaria disponível para os associados da Anprotec, em detrimento de instituições que prestassem serviços de incubação de empresas não associadas. Já no edital 01/2015 essas cláusulas haviam sido suprimidas. Porém, foram estabelecidos novos requisitos para seleção de projetos: somente poderiam ser contemplados projetos cuja entidade houvesse participado de cursos e workshops de preparação do modelo Cerne e cujos dados estivessem atualizados no 'Painel de Controle como Sistema de Acompanhamento das Incubadoras de Empresas (www.anprotec.org.br) '.  Assim, na prática, a entidade, para ter seu projeto apto à seleção, deveria ter participado de curso que era monopólio da Anprotec e estar cadastrada em sistema informatizado de propriedade dessa associação. Isso implicaria, indiretamente, na associação prévia da proponente à Anprotec e, portanto, inobservando o princípio da impessoalidade positivado no art. 37 da CF, assim como seu art. 5º, XX.
14.	Durante a execução dos projetos constatou-se que o Sebrae, na prática, haveria desarticulado a metodologia de avaliação dos impactos quantitativos e qualitativos, e assim, os projetos do Edital 01/2011, na forma como foram implementados, atenderiam aos interesses da Anprotec, mas não necessariamente do Sebrae, uma vez que as métricas de aferição de resultado passaram a observar tão somente o grau de implementação das práticas do Cerne, e não mais os impactos nas empresas incubadas (público alvo do Sebrae) .
15.	A implantação do modelo se daria mediante a contratação, pelas incubadoras, de cursos e consultorias. Como a atribuição de capacitar, selecionar e credenciar o conjunto de profissionais para apoiar os gestores das incubadoras seria da Anprotec (peça 57, p. 12) , considerou-se que o Sr. Guilherme teria ciência, atuando no sentido de garantir essa atribuição.
16.	Assim, desenvolveu-se raciocínio: 
a)	o Sr. Guilherme haveria assinado, como presidente da Anprotec, os convênios com o Sebrae, definindo as competências da entidade, no desenvolvimento do Cerne; 
b)	além disso, o Sr. Guilherme haveria ocupado o cargo de Conselheiro no Sebrae, com a possível influência no direcionamento estratégico do Sebrae para lançamento dos editais 01/2011 e  01/2015; 
c)	a alegação da própria Anprotec no sentido de que detém exclusividade de propriedade do Cerne em sua resposta à oitiva (peça 43) implicaria no fato de que somente ela poderia credenciar profissionais para consultoria do modelo; 
d)	as incubadoras a serem beneficiadas com recursos do Sebrae para implementação do modelo, eventualmente contratariam esses consultores, que por sua vez seriam remunerados com recursos dos editais do Cerne;
e)	considerou-se razoável afirmar que a Anprotec credenciava profissionais a ela ligados, uma vez que a consultoria era para implementação de modelo que ela desenvolveu e que ela mesmo afirmou ter propriedade intelectual exclusiva (ver peça 70) . 
17.	Esses fatos traziam indícios da ocorrência de conflito de interesses, com benefício à Anprotec. A entidade teria sido indiretamente beneficiada pelo Edital 01/2011, uma vez que havia disposição expressa no edital por meio da qual se exigia que os projetos somente poderiam ser selecionados caso a proponente fosse associada à Anprotec. Essas associadas contratariam então cursos para capacitação no Modelo Cerne, cursos esses que seriam contratados com recursos do edital junto à associação. Assim, os recursos financeiros repassados às incubadoras, ao final, poderiam, eventualmente, ser destinados à Anprotec, quando da contratação de cursos e consultorias. Isto porque seria razoável concluir que os consultores teriam que pagar pela capacitação e credenciamento junto à Anprotec, seriam associados à entidade (pagando anualidades de associação) , ou representariam diretamente a própria Anprotec.
18.	O Edital 01/2011 foi elaborado enquanto o Sr. Guilherme Ary Plonski era presidente da Anprotec e conselheiro do CDN. Esse edital previa que a comissão julgadora dos projetos apresentados seria constituída por representantes do Sebrae/NA, de unidade do Sebrae nos Estados e da Anprotec, além de trazer cláusula específica exigindo a associação à Anprotec como condição de habilitação. Na condição de conselheiro do Sebrae e presidente da Anprotec, não seria razoável considerar que o Sr. Guilherme não estava ciente destes fatos. 
19.	Observe-se que o Estatuto Social do Sebrae/NA (Resolução CDN 280/2017) , nos termos do art. 18, dispõe que compete à Diretoria Executiva as funções de elaborar e submeter à aprovação do CDN os instrumentos de ação administrativa. Portanto, à diretoria caberia responsabilidade direta pela gestão dos atos administrativos do Sebrae. Entretanto, apesar de o CDN não participar de ato de gestão do Sebrae, o Estatuto Social do Sebrae traz as seguintes definições de competências do CDN art. 14: 
X - decidir sobre políticas diretrizes e prioridades de aplicação de recursos;
XI - aprovar o direcionamento estratégico, as diretrizes para elaboração do plano plurianual, o plano plurianual e o orçamento anual, todos relativos ao Sistema Sebrae, assim como as alterações desses instrumentos de ação administrativa.
20.	Portanto, considerou-se que, como Conselheiro do CDN, o Sr. Guilherme detinha posição privilegiada, que, por hipótese, lhe permitiria estar em condição de advogar pelo patrocínio do Sebrae para a implantação do modelo Cerne. Considerou-se razoável afirmar que ele poderia influenciar o voto dos demais conselheiros. Assim, ele poderia ser o principal responsável pela formalização dos convênios e do Edital 01/2011.
21.	Por fim, verificou-se que o ICB, instituto no qual o Sr. Guilherme ocupou cargo de diretor geral, no período entre 6/5/2016 e 23/9/2018, seria a única instituição credenciada pela Anprotec para certificar a implantação do Cerne. Ou seja, os projetos contemplados para certificação do Cerne 1 e 2 do Edital 01/2015 deveriam ser, necessariamente, certificados pelo ICB.
22.	Como critério para análise do caso, tomou-se, por analogia as disposições da Lei 12.813/2013. Observe-se que não se afirmou que a Lei 12.813/2013 é aplicável ao Sebrae e seus agentes. De fato, não é. Com efeito, a analogia utilizada diz respeito tão somente definição do conceito de conflito de interesses. Nesse sentido, a lei traz definição de que o patrocínio de atividade que implique a prestação de serviços ou a manutenção de relação de negócio com pessoa física ou jurídica que tenha interesse em decisão do agente público ou de colegiado do qual este participe, configura conflito de interesses.
23.	Observe-se que a Lei 12.813/2013, por analogia usada aqui para conceituação de conflito de interesses, dispõe, em seu art. 3º, § 2º, que a existência desse conflito independe da existência de lesão ao patrimônio público, bem como do recebimento de qualquer vantagem ou ganho pelo agente público ou por terceiro. Bastaria o comprometimento do interesse coletivo ou a ocorrência de influência, de maneira imprópria, do desempenho da função pública para a configuração do conflito de interesses. Ressalte-se que, nos presentes autos, não havia indícios de que teria ocorrido malversação dos recursos destinados ao ICB, mas que haveria conflito de interesses decorrente do fato de que seu presidente era o Sr. Guilherme Ary Plonski. 
24.	A instrução ainda trouxe considerações acerca da aplicabilidade da Resolução CDN 213/2011 (Regulamento de Licitações e de Contratos do Sistema Sebrae) no caso, assim como de respectiva jurisprudência do TCU sobre contratações de dirigente no âmbito do Sistema S pela impossibilidade de participação, em licitações e contratações com o Sistema Sebrae, de empregado ou dirigente, bem como dos membros dos respectivos Conselho Deliberativo e Fiscal. 
25.	Considerou, em sede de instrução inicial, com base nessa resolução e jurisprudência, que as condutas relatadas configurariam contorno tanto da regulamentação do Sebrae/NA referente a licitações e a convênios do Sistema Sebrae, quanto da jurisprudência do TCU (3852/2009-TCU-1ª Câmara e 3665/2016-TCU-1ª Câmara) . Isto porque, apesar de não se tratar de contratação, pelo Sebrae, do Sr. Guilherme Ary Plonski, do ICB ou da própria Anprotec, seguindo o fluxo de atos, verificou-se que as ações de desenvolvimento do Cerne, lançamento dos editais para fomento de incubadoras, contratação de consultores pelas incubadoras e a certificação, poderiam ter levado à necessidade de contratação de instituição que o Sr, Guilherme presidira: Anprotec - nesse caso, o agente certificador tendo que contratar a entidade; e ICB - nesse caso a incubadora tendo que contratar a certificação.
26.	Ante os indícios de irregularidades apontados, nos termos do art. 250, IV do RITCU, foi realizada a audiência do Sr. Guilherme Ary Plonski, para que apresentasse razões de justificativas quanto a:
a.1)	possível conflito de interesses em sua atuação como conselheiro do CDN Sebrae/NA, usando por analogia os conceitos da Lei 12.813/2013, e consequente descumprimento dos princípios constitucionais da impessoalidade e da moralidade, em razão de: 
a.1.i)	ter atuado na formalização dos convênios e do Edital 01/2011, prevendo destinação de recursos ao desenvolvimento e implantação do Modelo Cerne, recursos esses que seriam por fim destinados à entidade que ele presidia, e assim implicando na prestação indireta de serviços e manutenção de relação de negócio com entidade em que ele tinha interesse; e 
a.1.ii)	haver previsto credenciamento de instituição responsável pela certificação de projetos de implantação do Cerne no Convênio Sebrae/Anprotec 54/2010, de 24/8/2010, e posteriormente, em 6/5/2016, após o Sebrae incluir em 2015 a destinação de recursos financeiros para certificação de incubadoras no Edital 01/2015, ter assumido o cargo de diretor geral do ICB, única instituição credenciada pela Anprotec para realizar essa certificação; 
a.2)	usando por analogia os conceitos da Lei 12.813/2013, em face de conflito de interesses em virtude de sua atuação como conselheiro do CDN do Sebrae/NA, com o consequente descumprimento dos princípios constitucionais da impessoalidade e da moralidade; do art. 39 da Resolução CDN 213/2011, e do item 6.1 da Instrução Normativa Sebrae INS 41 04; e desconformidade com a jurisprudência do TCU consubstanciada por meio dos Acórdãos 3852/2009-TCU-1ª Câmara e 3665/2016-TCU-1ª Câmara, ambos de relatoria do Ministro Augusto Sherman, por haver atuado no sentido de exigir das incubadoras a serem selecionadas por meio do Edital 01/2011, a necessidade de contratação da Anprotec, haja vista o entendimento da entidade, de que detinha o monopólio da propriedade intelectual do Modelo Cerne, fazendo com que, indiretamente, os recursos do Sebrae/NA fossem usados para contratar e pagar serviços da Anprotec, entidade por ele presidida. 
27.	Quanto à Sra. Regina Fátima Faria, cuja atuação no âmbito da implantação do modelo Cerne, segundo a denúncia, também estaria eivada de conflito de interesses, verificou-se ela não exerceu cargo algum, nem possuía ou possuiu vínculo empregatício em quaisquer instâncias do Sistema Sebrae (peça 64, p. 2-3) . 
28.	Destaque-se, porém, que a Sra. Regina é vinculada à Universidade Federal do Rio de Janeiro (UFRJ) e atua na Fundação Coordenação de Projetos, Pesquisas e Estudos Tecnológicos (Coppetec) , uma das incubadoras que formalizou convênio com o Sebrae/RJ para receber recursos referentes a projeto selecionado por meio do Sebrae/Anprotec Edital 01/2011.
29.	O fato de a Sra. Regina ter participado da elaboração e desenvolvimento do Cerne e, posteriormente, a entidade na qual ela trabalha ter recebido recursos financeiros do Edital 01/2011, a princípio, não configuraria situação de conflito de interesses. Isto porque ela não praticava atos de gestão, nem tinha poder de aprovar ou negar aprovação a atos de gestão, tanto no Sebrae quanto na Anprotec, à época do desenvolvimento da metodologia Cerne, mas apenas atuou na qualidade de consultora.
30.	Contudo, é razoável afirmar que a Coppetec poderá realizar a certificação nesse primeiro nível, em algum momento. Se isto vier a ocorrer, é possível que a certificação ocorra enquanto a Sr. Regina for participante da gestão do ICB e, assim, poderá gerar problemas relacionados ao princípio da segregação de funções. Nesse caso, a Sr. Regina, que participou do desenvolvimento da metodologia, poderá estar na situação de gestora de entidade que irá certificar a implantação do Cerne na entidade a qual ela estaria vinculada (Coppetec) . Não obstante, caso esse fato venha a ocorrer, caberá à Coppetec/UFRJ adotar providências prévias cabíveis, fugindo do escopo da presente denúncia.
31.	Na presente instrução serão apresentadas as análises da oitiva do Sebrae/NA (peça 112) e das razões de justificativa do Sr. Guilherme Ary Plonski (peças 116 a 124) .
EXAME TÉCNICO
Oitiva do Sebrae/NA
32.	O Sebrae/NA apresentou suas considerações em atendimento a oitiva tempestivamente (peça 112) .
33.	Quanto ao aludido descaso dos gestores do Sebrae/NA em relação à continuidade do ciclo de editais de implantação do Cerne e quanto à necessidade de ajustes, notadamente das metas qualitativas (indicadores de resultados) e monitoramento do Edital Sebrae/Anprotec 01/2015, o Sebrae destacou a importância das incubadoras no processo de criação e desenvolvimento das micro e pequenas empresas (peça 112, p. 2) . Apresentou documentos demonstrando que o PPA 2011/2012/2013 (peça 112, p. 3) previa aplicações para atender o objetivo estratégico de promover a inovação nas micro e pequenas empresas (MPE) . Informou que no início da década havia falta de padronização nos processos e controles operacionais das incubadoras.
34.	Segundo o Sebrae, essa teria sido a razão pela qual, em 2011, optou-se por lançar edital de fomento para que as incubadoras pudessem implementar a metodologia do Cerne. Essa metodologia estava em gestação como esforço liderado pela Anprotec, com apoio do Sebrae (peça 112, p. 3) .
35.	Em defesa da metodologia, o Sebrae apresentou vários depoimentos colhidos de representantes de incubadoras beneficiadas com os recursos dos editais 01/2011 e 01/2015 destacando as melhorias decorrentes da implementação do modelo (peça 112, p. 4 a 6) . Em sua visão, o Sebrae considera que 'não haveria melhor forma de verificar resultados senão por meio de depoimentos dos próprios participantes do projeto' (peça 112, p. 6) .
36.	Alegou que não está obrigado a seguir todas as propostas dos consultores contradados para monitoramento do projeto, mas realizar análise das propostas desses consultores e verificar sua viabilidade técnica e financeira. Segundo o Sebrae, 'muitas vezes os consultores realizam propostas visando obter serviços futuramente, exatamente como aconteceu no presente caso' (peça 112, p. 7) .
37.	Apresentou como se dava a operacionalização dos editais do Cerne, destacando que ao Sebrae/NA cabia a análise estratégica dos resultados, enquanto às unidades do Sebrae nos estados (Sebrae/UF) , caberia o monitoramento contínuo dos projetos (peça 112, p. 6) .
38.	Informou que para lançamento da chamada pública do Edital 01/2011, a Diretoria Executiva do Sebrae/NA aprovou a disponibilização de R$ 28.200.000,00 por meio de Resolução DIREX 2235/11, de 23/11/2011. No dia seguinte à aprovação, o Edital fora lançado. Cinco meses depois, em 24/04/2012, a Diretoria Executiva do Sebrae/NA, por meio da Resolução Direx 0814/12 (anexo 3) , homologou o resultado final, contemplando 152 incubadoras, sendo 44 do Tipo 1 e 108 do Tipo 2, totalizando R$ 24.802.163,00. (peça 112, p. 7) 
39.	Destacou que o Edital 01/2011 foi uma iniciativa de caráter educativo e sensibilizatório. O esforço principal concentrava-se em apresentar a metodologia Cerne às incubadoras, discorrendo sobre as vantagens que teriam ao adotá-la para que seus processos internos fossem mais eficientes e eficazes. (peça 112, p. 8) 
40.	Para auxiliar na gestão e monitoramento do Edital 01/2011, o Sebrae/NA contratou uma equipe de consultores responsáveis pela elaboração de estudos técnicos de mensuração da implementação dos projetos aprovados. Foram contratados 11 consultores via Sebrae/NA, e 7 consultores pelos próprios estados (peça 112, p. 10) . Preliminarmente às mensurações feitas pelos consultores em cada incubadora, foi produzido um documento preparatório e orientativo foi contratado pelo Sebrae, denominado 'Alinhamento Técnico Operacional dos Consultores SGC para aplicação dos Instrumentos de Diagnósticos nas Incubadoras Tipo 1 Nucleadoras e Tipo 2 Nucleadas, aprovadas no âmbito do Edital SEBRAE / ANPROTEC 01/2011 - Foco na governança das ações, no apoio e orientação continuada aos Consultores SGC, nos trabalhos de supervisão de campo dos consultores, e na consolidação e tabulação de dados e informações para o desenvolvimento dos Estudos Técnicos', visando manter os mesmos parâmetros de avaliação. O objetivo deste documento era apoiar e orientar os consultores SGC responsáveis pelos diagnósticos das incubadoras selecionadas, além de prover condições necessárias para que elas desenvolvessem competências requeridas para implementação das ações de diagnósticos e elaboração de relatórios técnicos. Neste documento, foi proposto um cronograma com cinco mensurações para as incubadoras nucleadoras tipo 1 e 3 para as nucleadas tipo 2 (peça 112, p. 11 e 12) .
41.	O Sebrae informa que os períodos previstos para as mensurações foram ajustados pela equipe de consultores para se adaptar à realidade que se configurou em maio/2013. Essa revisão teria sido necessária ao longo do processo devido a algumas adversidades, como o tempo de assinatura dos convênios entre Sebrae/UF e incubadoras, que não foi único. Por isso, algumas incubadoras conseguiram participar apenas de dois ciclos, e outras conseguiram participar dos quatro ciclos de mensuração. Além do documento de orientação aos consultores, o consultor Sr. José Antônio Ramalho também teria ficado responsável pela supervisão do trabalho de campo dos demais consultores que aplicaram os estudos técnicos e pela consolidação e tabulação dos dados coletados. Assim, o monitoramento das incubadoras feitos pelos consultores encontram-se em diversos documentos. 
42.	Nesse sentido, informa que o estudo técnico, referente ao período de maio e julho de 2014, apresenta o resultado de mensurações em diferentes temporalidades, devido à discrepância na assinatura dos contratos de cada incubadora com os respectivos Sebraes/UFs. Destaca que este documento não tem título similar aos relatórios anteriores, em que o consultor os denomina T0 e T1. O Sebrae alega que, possivelmente, percebendo a não sincronia entre os tempos de cada convênio assinado, o consultor optou por um título que não estabeleça um ciclo determinado (como T2 ou 3º ciclo, por exemplo) . Assim, o Sebrae destaca diversos trechos do estudo técnico, apresentando a análise e justificativas do Sebrae em cada caso e o acatamento de algumas das recomendações do estudo (peça 112, p. 15) .
43.	O Sebrae alega que 'a decisão de não contratação de consultores gerou grande insatisfação em alguns deles, acarretando, inclusive, o ajuizamento de reclamatória trabalhista contra o Sebrae, a qual foi julgada totalmente improcedente. A insatisfação de consultores também pode ter gerado a referida denúncia, com alegações falsas e infundadas. No entanto, por ter sido anônima, não se trata de uma afirmação, mas apenas de uma inferência' (peça 112, p. 19) . Seguindo a linha de raciocínio, o Sebrae afirma que não pode ficar refém de consultores quando percebe que não estão agregando valor ao Projeto, o que teria acontecido no caso no Edital 01/2015 (peça 112, p. 20) .
44.	O Sebrae alega que em nenhum momento deixou o Projeto sem monitoramento. A decisão de internalizar o monitoramento no Edital 2015, teria sido a de reduzir custos e internalizar conhecimento, para que pudesse ser incorporado à expertise do Sebrae (peça 112, p. 19) .
45.	Nesse sentido, informa que, além do trabalho dos consultores contratados pelo Sebrae/NA, os próprios gestores dos Sebrae/UF fizeram o monitoramento do plano de trabalho das incubadoras que celebraram convênios. Os estudos técnicos, apresentados por ocasião da oitiva, teriam permitido a análise e interpretação dos dados, e a adoção de medidas de gestão para mitigar inconsistências e fatores restritivos ao sucesso dos projetos (peça 112, p. 22) .
46.	Com relação à supressão de avaliação qualitativa dos resultados dos projetos, o Sebrae alegou que a energia do Edital 01/2011 estava concentrada na implementação do Cerne 1 para as incubadoras tipo 1 e na sensibilização e conhecimento sobre a importância do modelo Cerne para as incubadoras tipo 2. Considerou que não caberia a mensuração de resultados imediatamente, visto que nenhuma das 152 incubadoras contempladas no Edital teriam as práticas e processos sistematizados dentro da metodologia Cerne concluída e, assim, somente seria viável a verificação quando da obtenção da certificação (peça 112, p. 23) . Segundo o Sebrae, não fazia sentido, aferir aspectos qualitativos em organizações que ainda não possuíam métodos estruturados. Seria mais coerente direcionar os esforços para que as incubadoras se organizassem e padronizassem, minimamente, suas práticas de gestão. Ponderou que esse é o objetivo principal do Cerne: contribuir para que a gestão das incubadoras seja organizada a processualizada (peça 112, p. 23) .
47.	Assim, o Sebrae considerou que, mesmo constando no Edital 01/2011 a sugestão de aferir aspectos qualitativos (anexo VII do Edital 01/2011) (anexo 23) , a percepção que ocorreu posteriormente ao lançamento foi a de que esse esforço seria inócuo (peça 112, p. 23) .
48.	Nessa esteira, o Sebrae apresentou relatório produzido pela Fundação de Amparo à Pesquisa e Extensão Universitária (Fapeu) em abril de 2013 (anexo 4 da peça 122) . Nesse relatório há indicação da realização de pesquisa junto a 44 incubadoras, entre dezembro de 2012 e janeiro de 2013. O objetivo do estudo era propor um conjunto de indicadores que possibilitassem às incubadoras monitorar se a implantação dos processos e práticas-chave resultaria em uma melhoria de performance. (peça 112, p. 23) 
49.	Com base nesse estudo, o Sebrae pondera que se o objetivo do Edital Cerne era sensibilizar e oferecer condições para implementação dos processos e práticas-chave às incubadoras, visando a estruturação de um modelo formal de atuação, com sequenciamento de atividades, obtenção de registros e planejamento de iniciativas, seria prematuro à época mensurar resultados qualitativos que só viriam após a implementação do Cerne 1. (peça 112, p. 26) 
50.	Concluindo suas ponderações acerca do monitoramento qualitativo do Cerne, o Sebrae aduz que o resultado se mede no longo prazo, e, portanto, o Sebrae e a Anprotec contratarão, por intermédio do atual convênio celebrado (23/2017) , uma instituição de pesquisa para aferir o impacto qualitativo e quantitativo que o Cerne teve nas incubadoras e nas empresas incubadas, tanto aquelas contempladas no Edital 01/2011, quanto as do Edital 01/2015, o que já atenderia, antecipadamente, eventual proposta de determinação (peça 112, p. 26) .
51.	Com relação ao Edital 01/2015, o Sebrae informa que o monitoramento foi realizado de forma diferente da adotada para o edital precedente (peça 112, p. 27) . O edital 01/2015 foi aprovado conforme Resolução Direx 2269/14, de 24/11/2014, prevendo o aporte de R$ 28.800.000,00 para as incubadoras implementarem e certificarem os níveis de maturidade Cerne 1 e Cerne 2. Lançado em 25/02/2015, com resultado homologado em 18/08/2015, mediante Resolução Direx 1611/15, o edital 01/2015 teve 91 incubadoras selecionadas de 17 estados com aporte a ser realizado nas incubadoras de R$ 18.941.884,80. (peça 112, p. 27 e 28) . Assim, o edital 01/2015 possuiria maior envergadura e objetivos mais concretos, ao prever certificações (peça 112, p. 29) . O prazo de execução seria de 42 meses, devendo expirar em 24/05/2018. Ao fazer a gestão e monitoramento do Edital, o Sebrae percebeu que a performance de execução dos Sebrae/UF era heterogênea, o que o levou a expedir a Nota Técnica Uaits 006/2018 de 26/02/2018, estendendo o prazo de conclusão das atividades Cerne por mais 17 meses, até 24/10/2019 (peça 112, p 29) .
52.	O Sebrae reitera que o processo de gestão e monitoramento do Edital 01/2015, diferentemente do Edital anterior, se deu por meio de esforços do Sebrae/NA e dos Sebrae/UF, sem a concentração de contratação de consultores por parte do Sebrae/NA, sendo aplicado da seguinte forma:
-	acompanhamento das execuções físicas (relatórios T0, T1...Tn) com a finalidade de apurar a obtenção das certificações Cerne 1, para as incubadoras selecionadas na modalidade 1, e Cerne 2, paras as selecionadas na modalidade 2. As certificações são o objetivo final de cada incubadora;
-	acompanhamento dos prazos de vigência dos convênios celebrados entre os Sebrae/UF e as incubadoras, verificando se houve necessidade de emissão de termos aditivos; e
-	execução financeira com a finalidade de aferir se os recursos estavam sendo executados consoante os planos de trabalho pactuados e conforme programação prevista pelos Sebrae/UF.
53.	Para comprovar a informação, o Sebrae apresentou documentação do histórico de gestão e monitoramento dos projetos do edital 01/2015 a cargo do Sebrae/MS e franqueou análise para os projetos demais estados (peça 112, p. 29 e 30) .
54.	Com relação ao questionamento da subjetividade nos critérios de seleção de incubadoras, o Sebrae alegou que não é possível eliminar totalmente o critério entendido como subjetivo, considerando que existiriam elementos importantes que devem ser considerados, precisando constar dessa análise subjetiva ponderações no sentido de: verificar se a proposta de plano de trabalho possui aderência e pertinência ao objeto da chamada; saber dos esforços empreendidos no sentido de atrair parceiros para o projeto; identificar as instalações físicas, para saber se existem minimamente condições de alocação de pessoas para as empresas incubadas; e, por fim, aferir se existe portfólio da empresa, material de divulgação. O Sebrae pontua esses elementos como importantes para avaliação de esforços de promoção e divulgação dos serviços oferecidos pela incubadora, bem como de suas empresas incubadas.
55.	Finalizando suas colocações acerca da supressão dos indicadores qualitativos e do respectivo monitoramento, o Sebrae reitera que os resultados intermediários são exatamente a implementação dos processos, que são condição para a certificação. Já os indicadores qualitativos mediam impacto futuro, análise que será objeto do estudo a ser contratado.
56.	Já do ponto de vista quantitativo, o Sebrae atualizou os dados de execução financeira (era apenas 36% de execução quando da instrução anterior) , informando os resultados do edital 01/2015, até o momento de sua oitiva: 91 incubadoras selecionadas; 63 convênios celebrados - 69% das incubadoras aprovadas; 58 convênios concluídos - 64% das incubadoras aprovadas. Dos 58 convênios concluídos, 56 incubadoras obtiveram a certificação Cerne 1 e treze Cerne 2, o que equivaleria à efetividade de 97% das incubadoras selecionadas na modalidade 1. Das que aplicaram para a modalidade 2 esse percentual equivaleria a 68%. A execução financeira dos 58 convênios concluídos até o momento foi de 82% (peça 112, p. 33) . Ressalte-se que o Sebrae não traz, na sua justificativa, dados atualizados dos projetos contemplados com recursos do edital 01/2011.
57.	Com relação à transparência das informações sobre o projeto, o Sebrae alegou que não há nenhuma determinação, tanto do TCU quanto na LDO, no sentido de que todo o processo de monitoramento de projetos deve ser publicado para conhecimento da sociedade. Considera, ainda, que tal exigência não se coaduna com os normativos a que o Sebrae deve observar.
58.	Além das questões que lhe eram mais diretamente afetas, o Sebrae também apresentou considerações e justificativas referentes aos indícios de conflito de interesses.
59.	Com relação ao edital 01/2011, o Sebrae alegou que a afirmação de que a Anprotec oferece consultoria não estaria correta. A Anprotec não prestaria serviços de consultoria de nenhuma natureza e os consultores que constam na home page do Cerne não teriam nenhum vínculo com a Anprotec e nem a obrigatoriedade de repasse de qualquer montante que fosse pelos serviços prestados às incubadoras. A relação de consultores mencionada teria o intuito de ajudar as incubadoras na escolha de profissionais habilitados para as auxiliarem na implantação do Cerne. Não haveria exigência, no entanto, nem de que as incubadoras contratassem qualquer profissional para isso, nem de que elas contratassem entre os habilitados. O Sebrae informa que no portal eletrônico da Anprotec na internet, os consultores estão relacionados sob o título 'indicações', o que, por si só, evidenciaria ser apenas uma sugestão ou dica para facilitar o trabalho do gestor (peça 112, p. 35) .
60.	Informou ainda que foi criado um curso específico para a formação de consultores Cerne que, ao final, eram avaliados por uma banca composta por especialistas da Anprotec e Sebrae, para verificar o nível de conhecimento do modelo. Houve um chamamento público para os profissionais que desejassem participar do processo de formação e credenciamento Cerne, conforme edital publicado portal eletrônico da Anprotec na internet. Os gestores das incubadoras seriam livres para escolher entre consultores credenciados ou não, tomando como base seus próprios critérios de decisão (peça 112, p. 35) .
61.	O Sebrae destaca que, os recursos disponibilizados às incubadoras a partir dos Editais 2011 e 2015, conforme os planos de trabalho apresentados e aprovados, poderiam ser utilizados para:
-	contratação de consultores de mercado (finanças, marketing, liderança, estratégia etc.) para agregação de valor aos empreendimentos incubados;
-	contratação de cursos para os empreendedores, especialmente nas questões de liderança, comunicação, relacionamento interpessoal etc.;
-	participação dos empreendedores em feiras e eventos relacionados à inovação e/ou a temas voltados ao setor de atuação da incubadora;
-	participação dos gestores das incubadoras em eventos relacionados aos temas de inovação e empreendedorismo;
-	realização de missões de estudo, onde os empreendedores pudessem vivenciar ambientes e conhecer empresas nas áreas de seus interesses;
-	elaboração de material de comunicação (digital e/ou impresso) tanto para a incubadora quanto para os empreendimentos incubados;
-	realização de eventos para divulgação da incubadora e/ou atração de empreendedores;
-	realização de concursos de ideias ou similares para ampliar a quantidade e a qualidade de propostas encaminhadas à incubadora;
-	realização de workshops com empresas e pesquisadores para prospecção de novas propostas de negócios para a incubadora;
-	realização de eventos de graduação dos empreendimentos; ou
-	contratação de cursos para formação da equipe de gestão na implantação do modelo Cerne.
62.	Assim, o Sebrae considera que a Anprotec seria apenas uma das potenciais entidades que poderiam ser utilizadas pelas incubadoras, e somente para oferecer cursos de qualificação para os gestores desses ambientes. Destaca ainda os seguintes pontos (peça 112, p. 39) : 
 (i) após o primeiro ciclo de capacitações, a demanda dos gestores para treinamentos sobre o Cerne não era significativa, haja vista que, considerando-se a existência no Brasil, em 2011, de 384 incubadoras e 914 pessoas capacitadas nos workshops e cursos Cerne até aquele ano, têm-se uma média de 2,38 pessoas treinadas por incubadora; 
 (ii) para a implantação do Cerne, embora recomendável para facilitar a compreensão, não há a obrigatoriedade das incubadoras participarem de algum treinamento; e 
 (iii) no edital 01/2015, item 3.1.3, fica explícito o foco que deve ser dado nos planos de ação em relação à aplicação dos recursos do edital pelas incubadoras e que não contempla, como prioridade, a capacitação dos gestores.
63.	O Sebrae discorda de que somente seriam contemplados projetos cuja entidade houvesse participado de cursos de preparação do Cerne e atualizados no painel de controle em sítio eletrônico da Anprotec, alegando que essa afirmação não encontra amparo no mundo dos fatos (peça 112, p. 40) .
64.	O Sebrae informa que o lançamento de edital para homologação de software de gestão para implantação do Cerne, não implicaria, obrigatoriamente, a utilização de ferramentas informatizadas. Informa ainda que, em 2012 foi feita uma chamada pública para que as empresas interessadas encaminhassem seus softwares para serem avaliados quanto à adequação aos processos e práticas propostos pelo modelo Cerne. Uma nova chamada foi feita em 2017. No mesmo sentido, a incubadora teria liberdade para escolher um software não credenciado, ou mesmo para não utilizar qualquer software.
65.	Nesse sentido, informa que o painel de controle foi uma ferramenta constituída no âmbito do convênio de cooperação Sebrae & Anprotec 30/2013 e, portanto, é uma ferramenta de titularidade conjunta das duas instituições. Foi estruturado como sendo uma ferramenta de livre acesso a qualquer incubadora que desejasse compartilhar suas informações sobre a implantação do Cerne, independentemente de ela ser associada da Anprotec ou de ter sido contemplada no edital 01/2011 (peça 112, p. 40) .
66.	Quando à exclusividade do Instituto Christiano Becker para certificação do Cerne, o Sebrae pondera que a certificação das primeiras incubadoras participantes do projeto precisava ser controlada de maneira que fosse possível verificar não só o grau de conformidade com relação ao Cerne, mas também a adequação e assertividade do próprio processo de certificação. Por esse motivo ter-se-ia optado por utilizar, naquele momento, um número reduzido de organizações certificadoras de forma a facilitar a avaliação do processo e dos resultados obtidos. Segundo o Sebrae ampliar o número de organizações certificadoras de um processo que estava sendo testado não faria sentido naquele momento. O objetivo teria sido testar o processo de certificação com uma ou duas instituições e, a partir do aprendizado, ampliar para que outras instituições pudessem também ser credenciadas para realizar a certificação Cerne (peça 112, p. 40) .
67.	O Sebrae informa que quando da escolha inicial de entidade para certificação, duas instituições foram convidadas: Instituto Christiano Becker (ICB) e Fundação Vanzolini. Os critérios de seleção do ICB decorreriam do fato de possuir em seu quadro profissionais que teriam amplo conhecimento sobre a trajetória histórica e a operação e gestão dos ambientes de inovação, sobretudo das incubadoras de empresas, fato que o Sebrae considerou extremamente relevante na fase piloto do Cerne. No caso da Fundação Vanzolini, a seleção ainda considerou o fato de a entidade ser entidade vinculada à Universidade de São Paulo, a qual abriga uma das principais incubadoras de empresas do país, e possuiria relevante conhecimento de como operam estes ambientes (peça 112, p. 41) . 
68.	O Sebrae informa que as consultas às instituições para saber do interesse em serem certificadoras Cerne foram feitas verbalmente. No caso específico da Fundação Vanzolini, o convite teria sido feito durante reunião realizada com membros da Anprotec e o então dirigente da entidade, Sr. Melvin Cymbalista. A reunião, realizada no dia 11/8/2015 na sede da entidade em São Paulo, teve como objetivos, além de fazer o convite à Fundação, obter orientações da entidade sobre o processo de certificação Cerne. O Sebrae informa que não há registro por escrito do convite. No entanto, o Sebrae apresenta e-mail enviado alguns dias após a reunião para o Sr. Melvin Cymbalista, mencionando alguns dos pontos discutidos e pedindo a ele uma proposta de consultoria. Procurando mais elementos para comprovar a realização do convite, o Sebrae encaminhou novo email para o Sr. Cymbalista, em junho de 2018, ao receber a notificação do TCU no âmbito do presente processo, solicitando-lhe formalizar os itens abordados na reunião anterior. O Sebrae informa que esse e-mail não chegou a ser respondido, pois, pouco tempo antes, o Sr. Cymbalista faleceu (https://vanzolini.org.br/noticia/nota-de-falecimento-professor-melvin-cymbalista/) (peça 112, p. 42) .
69.	Seguindo as justificativas, o Sebrae informa que em 2018, o modelo Cerne passou por um amplo processo de simplificação, com redução no número de processos e práticas. A partir da simplificação do modelo, no segundo semestre de 2018, abriu-se uma chamada pública para identificar o interesse de novas instituições certificadoras. O processo de seleção contou com a presença de profissionais da Anprotec, Sebrae/NA, MCTIC e CNPQ, deliberando-se pela escolha de mais 11 instituições habilitadas para certificar as incubadoras na metodologia Cerne, conforme nota veiculada no site da Anprotec (http://anprotec.org.br/site/2019/04/novas-instituicoes-certificadoras-cerne-jaestao-credenciadas-para-conduzir-o-Processo-de-certificacao-do-modelo/) (peça 112, p. 46 e 47) .
70.	Quanto à estimativa apontada na instrução precedente de que o Sebrae teria que gastar mais de R$ 300 milhões para finalizar o processo de certificação, em todos os níveis de maturidade do Cerne e em todas as incubadoras do país, o Sebrae alega que não pretende implantar tal estratégia. Segundo o Sebrae, hoje as incubadoras já possuem grau de consciência sobre a necessidade de melhorarem a sua gestão, utilizando a metodologia Cerne para ampliar os seus resultados, e assim, esse movimento se dará de maneira orgânica. Pondera, concluindo, que sua intenção ao realizar o projeto teria sido efetivamente alcançada ao perceber que o movimento continua ocorrendo sem o seu apoio financeiro (peça 112, p. 46) .
71.	Quanto ao que entendeu ser uma alegação de impossibilidade de formalização de convênios com entidades que também integravam o Conselho Deliberativo Nacional (CDN) , o Sebrae considerou ausência de conflito de interesses. 
72.	Destaca que as vedações constantes em seus normativos se referem à contratação de conselheiros, diretores ou empregados para prestarem serviço ao Sebrae. Pondera que os acórdãos apresentados na instrução se referem à formalização de contratos, e não de convênios, e que o TCU já teria analisado o tema formalização de convênios com entidades do Conselho, posicionando-se pela possibilidade (Acórdão 672/2008-TCU-Plenário) . O Conselho Deliberativo do Sebrae, ao contrário dos demais serviços sociais autônomos, seria constituído por entidades definidas por lei e que possuem interesse direto no desenvolvimento das micro e pequenas empresas. Por essa razão, o Sebrae considera ser razoável que as entidades do Conselho firmem parcerias com o Sebrae por terem claramente interesses recíprocos em relação ao tema (peça 112, p. 46 e 47) .
73.	Ademais, o Sebrae informa que o CDN não tem competência para aprovação das parcerias do Sebrae, por não ser órgão executivo da entidade. Caberia à Diretoria Executiva (Direx) a definição das parcerias com base no seu planejamento plurianual. O CDN, segundo o Sebrae se manifesta mediante provocação. A direção da entidade em sentido estrito, operacional, encontra-se sob a responsabilidade da Diretoria Executiva, sendo esta a subscritora das parcerias e executora dos projetos, responsável pela promoção das articulações interinstitucionais e a definição de padrões para as ações de atendimento às MPEs (peça 112, p. 47) . 
74.	Por essa razão, não haveria vedação à formação de parcerias entre as entidades associadas integrantes do CDN, não se podendo avocar infringência ao princípio da segregação de função, ou mesmo de mácula aos princípios da impessoalidade e da moralidade ao se firmar parcerias entre quaisquer das entidades associadas, que são representadas no Conselho do Sebrae por seus respectivos dirigentes (peça 112, p. 48) .
Análise da Oitiva do Sebrae/NA
75.	Na instrução precedente, considerou-se que a descontinuidade do monitoramento dos projetos poderia comprometer a aferição e a manutenção dos motivos determinantes da implantação do Cerne, ou de eventuais ajustes que se fizessem necessários. A ausência de informações dificultaria a observação sobre a aderência da iniciativa às finalidades institucionais do Sebrae, estabelecidas por meio do § 1º do artigo 11 da Lei 8.029/1990. Isto porque a suspensão do monitoramento qualitativo implicaria deixar de verificar o principal motivo alegado pelo Sebrae para o lançamento dos editais: a promoção de um salto qualitativo e quantitativo nos serviços prestados pelas incubadoras às micro e pequenas empresas.
76.	Os exames realizados na ocasião da instrução anterior demonstraram a pertinência da denúncia, no sentido de que, de fato, os indicadores qualitativos foram suprimidos no edital 01/2015, assim como seu acompanhamento foi descontinuado para os projetos apresentados no âmbito do edital 01/2011.
77.	As justificativas apresentadas quanto ao tema se resumem em:
operacionalização dos editais do Cerne pelas unidades do Sebrae nos estados (Sebrae/UF) , cabendo ao Sebrae/NA o monitoramento contínuo dos projetos;
necessidade de revisão ao longo do processo devido a adversidades, como diferentes tempos de assinatura dos convênios entre Sebrae/UF e incubadoras, levando à multiplicidade de situações para encaixar as aferições aos 4 ciclos de mensuração, acarretando monitoramento feito pelos consultores em diversos documentos esparsos; 
decisão de internalizar o monitoramento dos projetos do edital 2015, descontinuando a contratação de consultores, passando a tarefa de acompanhamento do plano de trabalho das incubadoras que celebraram convênios para os próprios gestores dos Sebrae/UF, com a redução de custos e internalização de conhecimento; 
apresentação de exemplo do monitoramento quantitativo atualizado em relação aos projetos sob a responsabilidade do Sebrae/MS, com franqueamento de análise aos demais Sebrae/UF; 
justificativa de que a supressão de avaliação qualitativa dos resultados dos projetos deveu-se ao fato de que o Edital 01/2011 tinha por objeto a implementação do Cerne 1 e de que não caberia a mensuração de resultados ao longo do processo, visto que as incubadoras ainda não teriam, nessa etapa, práticas e processos completamente sistematizados, fato que ocorreria somente quando da obtenção da certificação. Tratava-se de indicadores que mediam impacto futuro, análise que seria objeto de eventual estudo a ser contratado;
compromisso do Sebrae e da Anprotec contratarem, por intermédio do atual convênio vigente celebrado entre as instituições (convênio 23/2017) , instituição de pesquisa para aferir o impacto qualitativo e quantitativo que o Cerne teve nas incubadoras e nas empresas incubadas, tanto aquelas contempladas pelo edital 01/2011, quanto pelo edital 01/2015.
78.	Com efeito, as justificativas apresentadas apontam no sentido da complexidade no monitoramento do programa como um todo. É razoável considerar que a multiplicidade de datas de assinatura dos convênios, haja vista a sistemática de formalização por cada unidade nos estados, e em função das especificidades de cada incubadora no atendimento aos requisitos do edital, tenha causado descompasso entre o cronograma de ciclos de mensuração da equipe de consultores. Também é razoável considerar que, dado o volume de informações e a descentralização da execução, o Sebrae tenha optado pelo cancelamento do monitoramento por meio de consultoria contratada em função de redução de custos, assumindo o acompanhamento pelos seus funcionários.
79.	Destaque-se que não é objeto da análise deste processo a avaliação da necessidade do Sebrae seguir as propostas dos consultores contradados para monitoramento do projeto. Tampouco cabe a indicação, pelo TCU, da forma pela qual o Sebrae deva realizar o monitoramento do programa, se por consultores contratados ou por funcionários do próprio Sebrae. Sob a ótica do TCU o que importa é a demonstração de que uma solução ou outra seja a mais vantajosa para o interesse público, do ponto de vista da economicidade e da eficiência. 
80.	Apesar desse exame da vantajosidade na realização do monitoramento não ter sido realizado nos autos, é razoável considerar que a sua realização por funcionários da casa poderia acarretar redução de custos. Com efeito, os documentos analisados, tanto na inspeção, quanto os disponibilizados na oitiva do Sebrae, permitem evidenciar que houve acompanhamento dos aspectos quantitativos da implementação do Cerne.
81.	Não obstante, pode-se afirmar que a situação apontada é decorrente da sistemática escolhida pelo próprio Sebrae/NA para implantação do Cerne. Também pode-se afirmar que a complexidade do modelo adotado era previsível. Considerando a materialidade do volume de recursos aplicados, caberia ao Sebrae/NA prever que complexidade na operacionalização do acompanhamento teria impacto na aferição dos indicadores previstos no edital 01/2011.
82.	Com relação à suspensão do monitoramento desses indicadores qualitativos, também são razoáveis as colocações do Sebrae no sentido de que sua aplicação restaria comprometida, em função de que esses indicadores somente seriam mensuráveis após a conclusão da implementação dos processos e práticas-chave do Cerne. De fato, apesar de não ser impossível, seria mais difícil medir os impactos daqueles indicadores previstos no edital 01/2011 antes da implementação da metodologia, haja vista a dificuldade de se estabelecer um nexo causal entre a aplicação parcial da metodologia e os resultados intermediários. Porém, na mesma esteira da previsibilidade da complexidade na operacionalização do acompanhamento em decorrência da sistemática de implantação adotada pelo Sebrae, os argumentos sobre dificuldades de aplicação de indicadores qualitativos ao longo da implantação dos projetos também poderiam ser previstos quando do lançamento do Edital 01/2011.
83.	Ocorre, sem fazer juízo de valor sobre a adequação de cada indicador previsto no edital 01/2011, por extrapolar o escopo da análise da denúncia,  constata-se que os indicadores qualitativos (percentual de aumento do faturamento das empresas incubadas; qualidade dos cursos e consultorias realizados; grau de satisfação dos empresários quanto a suporte da incubadora; grau de satisfação quanto à qualidade dos treinamentos, consultorias e soluções Sebrae; e grau de satisfação das incubadoras nucleadas quanto ao suporte prestado pela incubadora nucleadora - peça 79, p. 7) são as métricas estabelecidas que mediriam mais os impactos junto às micro e pequenas empresas (MPE - público alvo do Sebrae) . Já os indicadores quantitativos (número de empreendimentos atendidos; número de capacitações realizadas; número de consultorias realizadas; número de soluções Sebrae adotados/implementados; e percentual de ampliação do número de empresas incubadas - peça 79 p. 6) mediriam mais os impactos na atuação das incubadoras em si.
84.	Assim sendo, a avaliação qualitativa é intrinsecamente relacionada às finalidades institucionais previstas por meio do art. 11, § 1º, da Lei 8.029/1990, pelo qual foi estabelecido que os recursos oriundos da contribuição social do Sebrae terão como objetivo primordial apoiar o desenvolvimento das micro e pequenas empresas por meio de projetos e programas que visem ao seu aperfeiçoamento técnico, racionalização, modernização, capacitação gerencial. Portanto, por meio da avaliação qualitativa se verificaria o atendimento às finalidades institucionais, haja vista que mediria os impactos nas micro e pequenas empresas, ao passo que a avaliação quantitativa, que é a que está sendo realizada, é mais focalizada em avaliar o grau de implementação do modelo Cerne nas incubadoras.
85.	Portanto, em que pese a alegação do Sebrae ser válida, a ausência de qualquer indicador qualitativo dificulta a aferição dos impactos junto às MPE, público alvo do Sebrae, impactos esses que seriam decorrentes da melhoria qualitativa na atuação das incubadoras. Essa melhoria qualitativa, inclusive, é um dos principais motivos apontados para o lançamento dos editais, com fomento na ordem de R$ 56 milhões a essas incubadoras. 
86.	Dessa maneira, a ausência de avaliação qualitativa, quer seja concomitante, quer seja ao final de cada etapa, não traz informações que permitam o Sebrae de verificar a evolução dos impactos do programa em relação à seu público alvo, e assim, sua efetividade, impossibilitando a avaliação sobre sua continuidade, necessidade de ajustes ou até uma eventual suspensão, comprometendo, assim, o atendimento ao princípio da eficiência, art. 37, caput, da Constituição Federal.
87.	Além disso, com relação à alegação do Sebrae de que o melhor indicador de qualidade seriam os depoimentos das incubadoras, destaca-se que não é escopo do processo apontar qual a melhor forma de verificar os resultados qualitativos do programa, seja por meio de depoimentos dos próprios participantes do projeto ou por outros métodos. Porém, apesar de os depoimentos das incubadoras beneficiadas serem uma contribuição válida, é razoável afirmar que o participante, tendo em vista que o programa envolve recebimento de recursos financeiros, dificilmente trará opinião negativa, o que de pronto já indica que esse método de avaliação não pode ser considerado, isoladamente, a melhor forma de avaliação. 
88.	Com efeito, o Sebrae/NA já apresentou sua disposição de realizar a avaliação quantitativa e qualitativa, sendo essa uma indicação da pertinência da análise supra. A adoção de avaliação qualitativa pelo Sebrae supriria a falha apontada. Portanto, considera-se suficiente dar ciência ao Serviço Social sobre o fato. Aqui cabe ainda destacar que o Sebrae não traz, na sua justificativa, dados atualizados dos projetos contemplados com recursos do edital 01/2011. Esse fato, cabe ao Sebrae/NA proceder a regular verificação na avaliação quantitativa e qualitativa que a entidade eventualmente realizará, sem prejuízo de ser objeto de eventuais ações de controle por parte do TCU.
89.	Ante o exposto, a propõe-se acatar parcialmente as justificativas apresentadas pelo Sebrae/NA. Porém,  considerando que a informação de que o Sebrae promoverá avaliação qualitativa dos projetos do Cerne financiados com recursos dos editais 01/2011 e 01/2015 não foi apresentada pelo gestor máximo do Sebrae/NA, nos termos do art. 9º, c/c art. 16 da Resolução TCU 315/2020 dar ciência de que a suspensão da avaliação de objetivos, indicadores e metas qualitativas no acompanhamento dos projetos contemplados com recursos dos editais 01/2011 e 01/2015, causada pelo fato de o Sebrae/NA não haver previsto o momento mais adequado para sua aferição quando do lançamento do edital 01/2011, bem como em decorrência da complexidade da sistemática de implantação pelo Sebrae/NA adotada, pode inviabilizar a adequada avaliação de impactos junto às micro e pequenas empresas, e assim, comprometer o atendimento ao art. 11, § 1º, da Lei 8.029/1990 e ao princípio da eficiência, art. 37, caput, da Constituição Federal.
90.	Quanto à alegação de que não há nenhuma determinação, tanto do TCU quanto nas Leis de Diretrizes Orçamentárias, no sentido de que todo o processo de monitoramento de projetos deve ser publicado para conhecimento da sociedade, de fato, não há nenhum comando ou orientação expressos nesse sentido. Contudo, o que se verifica em consulta realizada no portal eletrônico do Sebrae/NA é que não há qualquer informação centralizada sobre a execução dos projetos financiados com recursos dos editais Cerne 01/2011 e 01/2015. Não é razoável supor que a destinação de recursos de origem pública na ordem de R$ 56 milhões não tenham informações sobre sua execução, mesmo que de forma resumida e consolidada, publicadas periodicamente no portal eletrônico da instituição. Observe-se que o Sebrae, apesar de sua natureza de serviço social autônomo, está sujeito aos princípios Administração Pública, conforme entendimento pacífico do TCU (Acórdão 10119/2017-TCU-Segunda Câmara, Relator Ministro Marcos Bemquerer) . Não é razoável considerar que a ausência de publicação da execução consolidada dos projetos objeto dos editais 01/2011 e 01/2015 atenda ao princípio da publicidade. 
91.	Ante o exposto, por força do princípio constitucional da publicidade, art. 37, caput, da Constituição Federal, nos termos do art. 9º, c/c art. 16 da Resolução TCU 315/2020, propor-se-á dar ciência ao Sebrae/NA de que a ausência de publicação de informações consolidadas sobre a execução financeira consolidada dos projetos objeto dos editais 01/2011 e 01/2015 e sobre a situação das respectivas prestações de contas inobserva o princípio da eficiência, art. 37, caput, da Constituição Federal.
92.	Além das questões que lhe eram mais diretamente afetas, o Sebrae também apresentou considerações e justificativas referentes aos indícios de conflito de interesses.
93.	Apesar de o Sebrae negar que a Anprotec ofereceria consultoria, e assim, não prestaria serviços de consultoria de nenhuma natureza, consulta ao portal eletrônico da Anprotec demonstra que a Anprotec promove frequentemente cursos de implementação do Cerne, cobrando, em média, R$ 600,00 para associados e R$ 1.100,00 para não associados (peça 137) . Essa informação, por si só, não possibilita afirmar que é a própria Anprotec que realiza essa capacitação, se ela contrata o serviço ou se apenas os indica. Porém, é inegável que ela promove os cursos, fato que fragiliza a afirmação do Sebrae. Porém, a baixa materialidade dos valores cobrados em cotejamento com os recursos para fomento das incubadoras dos editais 01/2011 e 01/2015 é indicativo de que a implementação do Cerne não teria por finalidade transversa a contratação de serviços da Anprotec. Essa informação demonstra que os recursos ofertados às incubadoras não teriam como destino principal a contratação de cursos ou consultorias da Anprotec, haja vista a proporcionalidade muito baixa (na ordem de 1%, caso considerada a participação de um representante da incubadora) na relação entre recursos do edital por incubadora (R$ 300.000,00, na modalidade 1 do edital 01/2011) e o valor dos cursos ofertados (R$ 1.100,00 para não associados à Anprotec) .
94.	Quanto aos consultores, de fato, consta lista no portal eletrônico da Anprotec na internet sob o título 'indicações'. Porém, considerando que para ser um consultor de metodologia que a própria Anprotec considera de sua exclusiva propriedade intelectual, é razoável afirmar que esse consultor deveria ter sido capacitado ou certificado pela própria Anprotec. Então é relevante verificar se havia cobrança por serviços como esses para avaliar a ocorrência de conflito de interesses.
95.	Em pesquisa no portal eletrônico da Anprotec, constatou-se publicação em 2017 do '1º Edital de Credenciamento de Consultores Cerne 1 e 2 (peça 138) . O processo seletivo previa, como critério de avaliação, o conhecimento da metodologia Cerne e a capacidade de expressão do candidato. Os documentos técnicos do Cerne estavam publicados no portal e, portanto, de acesso público. O edital previa a cobrança de taxa de inscrição no valor de R$ 100,00. Ademais, não há no edital cláusulas restritivas que apontem a necessidade de filiação ou relacionamento com a Anprotec, nem indicação de repasses financeiros para contratação de cursos específicos para capacitação de consultores.
96.	Cabe destacar, porém, que o edital de credenciamento de consultores foi lançado em 2017. Logo, dois anos após o edital 01/2015 e seis anos após o edital 01/2011. Portanto, não há informações de como se dava a capacitação de consultores da metodologia Cerne ao longo do período de 2011 a 2017, período esse em que os projetos financiados com recursos dos editais 01/2011 e 01/2015 já haviam sido contemplados com recursos do Sebrae. A ausência dessas informações impossibilita afirmar que não havia condições que configurariam conflito de interesses neste período.
97.	Porém, é razoável considerar que eventuais condições anteriores não tenham sido substancialmente diferentes, ou mesmo não houvesse, com efeito, consultores formalmente credenciados (observe-se que o título do edital de credenciamento faz referência a ser o primeiro) .
98.	O Sebrae informa que foi criado um curso específico para a formação de consultores. Indo além, afirma que a Anprotec seria apenas uma das potenciais entidades que poderiam ser utilizadas pelas incubadoras, e somente para oferecer cursos de qualificação para os gestores desses ambientes. Essas informações são contraditórias quanto ao posicionamento do próprio Sebrae quando afirma que a Anprotec não prestava serviços de consultoria de nenhuma natureza. Não encontramos informações relativas a esse curso, mas esses pontos perdem relevância diante do fato de que a certificação dos consultores foi realizada de forma pública, com material anteriormente publicado para estudo e sem restrição de participação para os candidatos relacionada a curso prévio. A taxa de inscrição para participação, dada sua baixa materialidade, também aponta para a mesma conclusão registrada supra quanto às consultorias, apontando no sentido da prioridade de repasse de informações relevantes ao desenvolvimento do sistema de incubação de empresas.
99.	Ante o exposto, considera-se razoável acatar as justificativas apresentadas, face às informações adicionais coletadas, uma vez que não restou demonstrado o conflito de interesses na prestação de serviços de cursos e consultoria pela Anprotec.
100.	Quanto à restrição de participação apenas de incubadoras filiadas à Anprotec no edital 01/2011, não houve pronunciamento do Sebrae. Já quanto à restrição do edital 01/2015, o Sebrae discorda da afirmação de que somente seriam contemplados projetos cuja entidade houvesse participado de cursos de preparação do Cerne e atualizados no painel de controle em sítio eletrônico da Anprotec. Porém, está expressamente registrado no edital 01/2015 o seguinte:
5. DO PROPONENTE 
Somente poderão ser selecionados os projetos apresentados por entidades que atendam aos seguintes requisitos: 
5.1 Modalidade 1 
 (...) 
- Ter participado dos Cursos e Workshops de Preparação do Modelo Centro de Referência para Apoio a Novos Empreendimentos (Cerne) ; 
- Ter dados atualizados no Painel de Controle como Sistema de Acompanhamento das Incubadoras de Empresas (www.anprotec.org.br/cerne) 
5.2 Modalidade 2 
 (...) 
- Ter participado dos Cursos e Workshops de preparação do modelo Centro de Referência para Apoio a Novos Empreendimentos (Cerne) ; 
- Ter dados atualizados no Painel de Controle como Sistema de Acompanhamento das Incubadoras de Empresas (www.anprotec.org.br/cerne) (grifou-se) 
101.	Portanto, improcedente a afirmação do Sebrae. Haver participado de cursos de preparação do Cerne e dispor de dados atualizados no painel de controle em sítio eletrônico da Anprotec eram condições expressas do edital e, assim, reitera-se que somente poderiam ser contempladas incubadoras que atendessem a esses requisitos. Porém, cabe aqui uma análise do que essas condições impõem. Os cursos e workshops de preparação do modelo Cerne foram logicamente promovidos pela Anprotec. Uma vez que a associação alega propriedade exclusiva, somente ela poderia ministrar tais cursos, até porque os consultores ainda não teriam sido credenciados. O edital para credenciamento de consultores somente foi lançado em 2017 e o edital 01/2015, obviamente, em 2015. Observe-se que é de se esperar que a associação prestasse esses serviços aos seus associados, não a terceiros não associados.
102.	Contudo, apesar de ser bastante razoável considerar que somente incubadoras associadas à Anprotec tenham participado desses cursos e workshops, não há nos autos elementos que demonstrem que essa participação fosse exclusiva às associadas. 
103.	No mesmo sentido, quanto à necessidade de ter dados atualizados no 'Painel de Controle', é razoável afirmar que o sistema, sendo gerido pela Anprotec, somente tivesse incubadoras a ela filiadas. Por outro lado, pode ocorrer o interesse da Anprotec em cadastrar incubadoras não associadas visando a adesão de empresas à sua metodologia. De qualquer forma, também não há nos autos elementos que demonstrem que o registro fosse exclusivo às associadas.
104.	Assim, não há elementos suficientes para se afirmar que somente incubadoras filiadas à Anprotec poderiam participar e esse fato também desfigura o conflito de interesses.
105.	Mesmo diante dessas considerações, pode-se afirmar que ambos os requisitos impunham condições que restringiram a participação de incubadoras. No caso hipotético de uma incubadora, até mesmo filiada à Anprotec, que não houvesse participado de cursos ou workshops do Cerne, não poderia ser contemplada com recursos do edital 01/2015. Isso porque, se o edital tem por objeto a implantação da metodologia em seu nível inicial (Cerne 1) , a participação prévia de cursos e workshops se revela inócua. Portanto, é possível afirmar que, apesar de não configurar conflito de interesses, a inclusão dos requisitos de elegibilidade de projetos relacionados a participação de cursos de preparação do Cerne e atualizados no painel de controle em sítio eletrônico da Anprotec impunham restrições indevidas à participação de incubadoras, inclusive a associadas à Anprotec que não atendessem os mencionados requisitos. 
106.	Observe-se que o edital segue as regras da Instrução Normativa 41-04, de 1/1/2013. Nesse normativo não há disposições expressas que impeçam a imposição da restrição em tela. Porém, o Sebrae, como já comentado supra, está sujeito aos princípios gerais da administração pública. Entre esses princípios, destaca-se o tratamento isonômico entre todos os interessados de participar do certame, em função do princípio da impessoalidade, insculpido no art. 37 da Constituição Federal.
107.	Porém, conforme informado nas razões de justificativa do Sr. Guilherme Ary Plonski, teria havido erro na primeira versão do Edital 01/2011, no qual constava a necessidade de que as incubadoras a serem selecionadas deveriam ser associadas à Anprotec. O justificante informou que, antes mesmo do início da fase de inicial de seleção, foi expedida uma errata com a exclusão dessa exigência. Para demonstrar isso apresentam análise comparativa entre a lista de aprovados no Edital 01/2011, cujo resultado saiu em 2012, e a lista de associados em 2012. Constata-se que em torno de 28% das incubadoras aprovadas não eram associadas à Anprotec (peças 122 e 123) . com a correção do dispositivo indevido por meio de errata, inclusive com a participação de incubadoras não associadas, restou saneada a falha.
108.	Quando à exclusividade do Instituto Christiano Becker (ICB) para certificação do Cerne, as informações e documentos apresentados demonstram que o instituto não foi a única instituição inicialmente procurada para realizar a certificação. Apesar não haver informações disponíveis sobre as condições apresentadas para a Fundação Vanzolini, o email apresentado demonstra que a instituição foi procurada pelo Sebrae.
109.	Também é razoável o argumento apresentado pelo Sebrae de que a certificação das primeiras incubadoras participantes do projeto precisava ser controlada de maneira que fosse possível verificar não só o grau de conformidade com relação ao Cerne, mas também a adequação e assertividade do próprio processo de certificação. De fato, a metodologia Cerne ainda estava em desenvolvimento inicial e um controle mais próximo do processo de certificação, naquele momento, com a seleção de poucas instituições certificadoras, visando facilitar a avaliação do processo e dos resultados obtidos, pode ser considerado aceitável. Observe-se que essa colocação do Sebrae implica, e até reforça, a necessidade de que se retome a avaliação qualitativa, com a mensuração dos impactos nas empresas incubadas, já discutida anteriormente (parágrafos 82 a 89) .
110.	O argumento do controle nos momentos iniciais também segue reforçado, tendo em vista a abertura de chamada pública para novas instituições certificadoras em 2018 com a escolha de onze instituições habilitadas para certificar as incubadoras na metodologia Cerne (peça 139) .
111.	Considerando, assim, somente essas informações e documentos, não é possível afirmar que existisse situação de conflito de interesse na relação entre o Sebrae, a Anprotec e o ICB no que se refere à implementação do processo de certificação de incubadoras, uma vez que essa implementação demandava maior controle na prestação do serviço, dada a novidade da metodologia, e mesmo assim o ICB não teria sido a única instituição procurada para prestar o serviço de certificação. O credenciamento posterior de mais instituições para realizar a certificação, por fim, aponta para providências no sentido de expandir a oferta do serviço, indo em sentido contrário uma eventual promoção da exclusividade do serviço de certificação do ICB. 
112.	Além disso, conforme está registrado adiante na análise das razões de justificativa (parágrafos 162 e 163) , apresentou-se documentação comprobatória de que o Sr. Guilherme Ary Plonski não teria assumido a presidência do ICB por haver se candidatado ao posto, mas porque a presidente da instituição à época renunciou no meio do mandato (peça 118) . O Sr. Guilherme teria sido escolhido pelo Conselho Estratégico do ICB, e aceitado com o propósito de finalizar o restante do mandato  (peça 119) . Esse interregno foi de 10/11/2015 a 23/9/2016. 
113.	O edital 01/2015 trazia, em suas disposições, prazo para as incubadoras apresentarem projetos até o dia 30/4/2015, e prazo para divulgação dos resultados até 31/7/2015. Portanto, constata-se que o Sr. Guilhrme Ary Plonski assumiu a presidência do ICB após a decisão do Sebrae de fomentar recursos, via edital 01/2015, para certificação das incubadoras para o Cerne. Nessa época, o Sr. Guilherme não mais ocupava o cargo de conselheiro do CDN. Assim, com efeito, e ainda considerando que a sua nomeação para presidente do ICB não decorreu de candidatura ao cargo, não é possível afirmar a existência de nexo causal entre as funções de decisão pela necessidade de certificação por parte do Sebrae e de prestação do serviço de certificação.
114.	Quanto ao que o Sebrae entendeu ser uma afirmação de que não poderia firmar convênios com entidades que dispusessem de representantes com assento em seu CDN, conforme registrado anteriormente, a instrução precedente não se posicionou nesse sentido (peça 86, p. 24-25 e 42-43) . A hipótese constante da instrução foi a de que, caso houvesse confirmação do conflito de interesses envolvendo o Sr. Guilherme Ary Plonski, em face dos demais indícios levantados na instrução anterior (peça 86) , a presente situação encontrada restaria caracterizadora de arranjo de contorno tanto no que se refere à regulamentação da Resolução CDN 213/2011 (Regulamento de Licitações e de Contratos do Sistema Sebrae) , como em relação à respectiva jurisprudência do TCU, no que diz respeito às contratações de dirigente no âmbito do Sistema S, conforme já indicado no parágrafo 25 desta instrução. Isto porque; apesar de não se tratar de contratação, pelo Sebrae, do Sr. Guilherme Ary Plonski, do ICB ou da própria Anprotec; seguindo o fluxo de atos, verificou-se que as ações de desenvolvimento do Cerne, lançamento dos editais para fomento de incubadoras, contratação de consultores pelas incubadoras e a certificação, teriam levado à necessidade contratação de instituições que o Sr, Guilherme presidiu: Anprotec - nesse caso, o agente certificador tendo que contratar a entidade; e ICB - nesse caso a incubadora tendo que contratar a certificação.
115.	Ocorre que com a análise da oitiva do Sebrae/NA, das razões de justificativa apresentadas, e dos novos elementos comprobatórios obtidos, verifica-se que os indícios conflito de interesses não se comprovaram. Portanto, com base nas informações disponíveis neste processo, não foram verificados óbices relacionados ao relacionados à formalização de convênios pelo Sebrae com a Anprotec no caso concreto, ou seja, com a participação do Sr. Guilherme Ary Plonski como presidente da Anprotec.
116.	Por fim, quanto à informação do Sebrae/NA de que não pretende implantar tal estratégia visando finalizar o processo de certificação, em todos os níveis de maturidade do Cerne e em todas as incubadoras do país, deve-se destacar que isso não prescinde da necessidade de se avaliar o que já foi realizado. Portanto, mesmo que a decisão final do Sebrae/NA seja por não dar continuidade ao ciclo de editais de fomento à incubadoras para implantação e certificação do Cerne, e ainda a materialidade dos valores, resta a necessidade de avaliação qualitativa, medindo objetivamente os respectivos impactos nas micro e pequenas, visando a devida prestação de contas do recursos aplicados por meio dos editais 01/2011 e 01/2015, bem como a apresentação desses resultados, tanto no relatório de gestão das contas anuais, quanto no seu portal na internet, conforme já analisado anteriormente. 
Razões de Justificativa do Sr. Guilherme Ary Plonski (peças 116 a 124) 
117.	O Sr. Guilherme Ary Plonski apresentou suas razões de justificativas tempestivamente (peça 112) . O documento é assinado por advogados regularmente constituídos por procuração (peça 102) .
118.	Os advogados iniciam suas argumentações destacando que as razões de justificativa foram apresentadas de modo a cumprir o prazo, mas com a ressalva de que não teve acesso ao inteiro teor dos documentos constantes nos autos. Requer que lhes sejam franqueados o acesso à integralidade dos autos, visando o exercício de direito de apresentar razões complementares, alegando violação ao art. 5º LV e LIV da Constituição Federal, caso indeferido o pedido (peça 112, p. 2) .
119.	Em seguida, apresentam histórico da experiência profissional do justificante, a qual alcança quatro décadas de trabalhos no âmbito do sistema brasileiro de ciência, tecnologia e inovação (CT&I) , passando por instituições de renome nacional, como professor titular Universidade de São Paulo, da qual é servidor docente desde 1978, bem como colegiados superiores de entidades como Conselho Nacional de Desenvolvimento Científico e Tecnológico (CNPq) e Financiadora de Estudos e Projetos (Finep) , Tecnologia, Inovações e Comunicações; Agência Brasileira de Desenvolvimento Industrial (ABDI) , Sebrae/NA, Associação Brasileira de Normas Técnicas (ABNT) , Associação Nacional de Pesquisa e Desenvolvimento das Empresas Inovadoras (Anpei) , e Centro de Gestão e Estudos Estratégicos (CGEE) , além de diversas entidades âmbito do Estado de São Paulo e da Associação Latino Ibero-Americana de Gestão Tecnológica (Altec) ; International Association of Science Parks and Areas of Innovation (Iasp) ; e Rede Internacional University-Based Institutes for Advanced Study (Ubias) (peça 112, p. 4-5) . 
120.	Informam que a experiência do justificante no campo dos ambientes de empreendedorismo inovador teve como decorrência natural a gestão da Anprotec, nas qualidades de Diretor, Vice-Presidente e Presidente. Isso teria lhe permitido estender em âmbito nacional a experiência adquirida e o conhecimento do Sistema de CT&I. Adiante, essa experiência também teria sido relevante para desempenhar a missão de direção do ICB (peça 112, p. 5) .
121.	Contextualizado seu histórico de vida profissional, os advogados alegam que não se sustenta a abordagem promovida pela instrução precedente, que, em seus entenderes, havia descrito a atuação do justificante com a ocupação de postos/cargos no Sebrae, na Anprotec e no ICB para obter benefícios (peça 112, p. 6) .
122. 	Quanto ao ponto b.1 da audiência, os advogados apresentam argumentos considerando inconstitucional a aplicação da Lei 12.813/2013 ao caso. Consideram que a subsunção dos atos sob análise à mencionada lei viola direta e abertamente os princípios constitucionais da legalidade e da irretroatividade da lei (peça 112, p. 8) .
123.	Isto porque os atos do justificante foram praticados no ano de 2011, sendo que a Lei 12.813/13 somente foi publicada em maio de 2013. Ou seja, quando praticados os atos, não havia lei tipificando-os como ilícito e sua aplicação acarretaria violação ao Princípio da Legalidade. A Lei 12.813/13, que em tese regulamentou a situação e tipificou os ilícitos é posterior aos atos. Sua aplicação acarretaria violação ao princípio da irretroatividade. Isso já levaria à direta conclusão de que, sob o consagrado critério de aplicação da lei no tempo, e o enquadramento promovido seria inconstitucional (peça 112, p. 9) . 
124.	Ainda sobre o tema, os advogados ponderam que uma análise mais detalhada demanda considerar que a Lei 12.813/13 instituiu tanto um 'sistema geral' regulatório, quanto especificamente um 'sistema punitivo'. Sob este aspecto, conforme expressamente declara seu art. 12, o enquadramento de atos nas hipóteses previstas nos arts. 5º e 6º configuraria improbidade administrativa, implicando a imposição de severas sanções punitivas, inclusive de caráter reparatório.  Os advogados consideram que tal circunstância tem implicações extremamente sérias, basicamente de natureza penal (peça 112, p 8) . Argumentam que a aplicação do referido 'sistema punitivo' daquela lei não está condicionada apenas à observância genérica dos princípios constitucionais da legalidade e da irretroatividade da lei, mas encontra-se igualmente submetida, de modo específico ao princípio constitucional da estrita legalidade em matéria sancionatória, que exigiria a necessária vigência da norma punitiva na época contemporânea à prática pelo sujeito do ato sancionável, e ao Princípio da Irretroatividade da 'interpretação da norma administrativa', consagrado no disposto expresso e específico do inciso XIII do parágrafo único do art. 2º da Lei  9.784/1999, o qual é reforçado pelo contido no art. 23 da LINDB, DL 4657/42 (peça 112, p. 8 a 10) . 
125.	Concluem que à luz do quadro regulatório constitucional e legal, seria inconstitucional enquadrar os atos praticados pelo justificante na Lei 12.813/13. Acrescentam que todo ato inconstitucional é nulo, não produzindo absolutamente nenhum efeito no mundo jurídico. Portanto, sendo a instrução um ato administrativo, e que, nas suas opiniões, é exclusivamente fundamentada em argumento inconstitucional e ilegal, somente se poderia concluir pela total nulidade da análise, do enquadramento legal e da imputação feita ao Justificante (peça 112, p. 11) . 
126.	Em seguida, os advogados arguem que caso não prevaleça o argumento anterior, cabe suscitar nova hipótese de nulidade, por falta de previsão legal para a imputação. Argumentam que a Lei 12.813/13 é exemplo de lei específica, aplicável a um universo restrito, incompatível com qualquer tentativa de extensão ou aplicação analógica.  Isto porque se trataria de norma destinada a agentes públicos, no âmbito em que especifica, e que define ilicitudes, com as respectivas sanções, inclusive de improbidade. Assim, sua interpretação estaria vinculada às limitações do princípio da legalidade estrita, sob a ótica da tipicidade aplicável ao agente público. O justificante destaca o postulado de que a lei penal não admite interpretação analógica. Assim, seria impossível no ordenamento jurídico pátrio apenar qualquer cidadão comum mediante aplicação analógica de norma destinada especificamente a agente público. Destacam que o justificante jamais esteve dentre os destinatários dos comandos da Lei 12.813/13, mesmo enquanto integrante do CDN do Sebrae (peça 112, p. 11) .
127.	Seguem ponderando que o cargo de Conselheiro no CDN do SEBRAE, nunca proporcionou ao justificante acesso a informações privilegiadas, capazes de trazer vantagem financeira ou econômica para quem quer que fosse. Nesse sentido, invocam o art. 18 V, VI do Estatuto do Sebrae, discorrendo que não compete ao CDN, mas sim à Diretoria Executiva definir o direcionamento estratégico, as diretrizes para elaboração do plano plurianual e o orçamento anual, do sistema Sebrae, bem como promover o acompanhamento das execuções e elaborar relatórios respectivos. O CDN, argumentam, é instância de mera aprovação da proposição elaborada, definida e executada pela Diretoria Executiva (art. 14, XI) . Ponderam que todo o trâmite de informações sigilosas e privilegiadas utilizadas para se alcançar tais definições estratégicas e de alocação de recurso ocorre no âmbito exclusivo da Diretoria Executiva, em relação à qual o Conselheiro do CDN não teria acesso, nem atuação alguma (peça 112, p. 12) .
128.	Argumentam que a Instrução não observou a determinação contida no art. 22 e § 1º da Lei de Introdução às Normas do Direito Brasileiro (LINDB - Decreto-Lei 4.657/1942) , pois haveria olvidado o fato de que o Conselheiro do CDN não tem competência para definir que entidades em específico serão contempladas com a aplicação dos valores destinados pelo SEBRAE, pois isto cabe exclusivamente à Diretoria Executiva. A atuação do justificante como conselheiro estaria limitada e condicionada à circunstância prática de que tais definições não são de sua competência, pelo que seria impossível atuar no sentido de influenciar as tomadas de decisão (peça 112, p. 13) . 
129.	Apresentam a Resolução Direx 2235/11, de 23/11/2011 mediante a qual a Diretoria Executiva do Sebrae, no uso de suas atribuições, aprova o edital 01/2011 (peça 117) . Concluem que a atuação do justificante como conselheiro do CDN jamais pode ser enquadrada - muito menos por analogia - na hipótese de que trata o parágrafo único do art. 2º da Lei 12.813/13 (peça 112, p. 13) . 
130.	Consideram ser juridicamente impossível aplicar analogicamente os ditames da Lei 12.813/13 à atuação do Justificante, por descompasso e incompatibilidade lógica com o tipo penal/punitivo previsto na mencionada norma, havendo incompatibilidade com o tipo penal/punitivo, o que violaria o art. 5º caput, II, LX e XXXIX da Constituição Federal, além de infringência ao art. 22, § 1º da LINDB. Assim, requerem que seja declarada total nulidade da instrução, com o arquivamento do processo e decretação de que o justificante não praticou qualquer ilegalidade (peça 112, p. 14) . 
131.	Quanto ao mérito, os advogados consignam que o justificante jamais atuou no sentido de obter vantagens indevidas, muito menos violou qualquer preceito legal no exercício de quaisquer dos cargos que ocupou. Afirmam que o justificante nunca teve acesso a informação privilegiada capaz de trazer vantagem econômica ou financeira para quem quer que seja, tampouco influenciou e muito menos tentou influenciar qualquer pessoa ou agente para obter benefício de qualquer natureza a si ou a outrem. Apontam que não há nenhum documento que legitime ou autorize concluir que o justificante tenha praticado as ilegalidades apontadas na instrução, mas apenas a constatação de que em dados momentos ocupou os cargos de Conselheiro do CDN, de presidente da Anprotec e de presidente do ICB. Alegam que a instrução parte do equivocado pressuposto de que o justificante, com seu único voto, teria destinado vantagens indevidas à Anprotec. Apontam que o conselho é um colegiado, sendo improvável a aprovação por um único voto. Além disso, o ato seria de mera aprovação, e não de definição de políticas, a qual é feita pela Diretoria Executiva (peça 112, p. 15 a 19) .
132.	Em seguida, registram que a Anprotec nomeia um dos integrantes do CDN em decorrência de expressa previsão nesse sentido no Estatuto do Sebrae, o que torna incongruente o entendimento de que há impedimento do Sebrae celebrar convênios com a Anprotec (peça 112, p. 19) .
133.	Afirmam ser descompassada da realidade a alegação de que a Anprotec seria 'beneficiária' dos convênios, ainda que indiretamente. Isto porque a mencionada entidade nunca recebeu um centavo sequer das verbas alocadas em razão dos mesmos. Argumentam que os recursos dos editais ou dos convênios só eram aportados nas instituições selecionadas, portanto, as incubadoras. Assim, nenhum centavo seria destinado à Anprotec, nem mesmo para fazer a gestão do edital (o que foi o caso, sendo a gestão do Sebrae) . Arguem que seria possível alguma incubadora usar o recurso do edital para se inscrever num evento organizado pela Anprotec, porém, tratar-se-ia de hipótese fora do controle da entidade, que não se enquadraria na hipótese de direcionamento (peça 112, p 20) .
134.	Quanto à afirmação de que a Anprotec oferece consultoria, os advogados alegam que a associação não presta serviços de consultoria de nenhum tipo e que consultores que constam na home page do Cerne não têm nenhum vínculo com a Anprotec nem a obrigatoriedade de repasse de qualquer montante que seja pelos serviços prestados às incubadoras. Reverberam as ponderações apresentadas na oitiva do Sebrae no sentido de que a relação disponibilizada teria o intuito de ajudar as incubadoras na escolha de profissionais habilitados para as auxiliarem na implantação do Cerne, mas sem exigência de que as incubadoras contratassem qualquer profissional para isso ou de que o fizesse entre os habilitados (peça 112, p. 20 e 21) .
135.	Os advogados apresentam síntese do processo de criação e implantação do Cerne, destacando como principal preocupação a criação das condições mínimas para que as incubadoras implantassem o modelo no menor tempo e custo possíveis. Nesse sentido, teriam sido identificados os pontos críticos para a implantação do Cerne e, com base nisso, definidas estratégias e ações que precisavam ser implantadas: a) Processo de incubação, ponto central do Cerne, sendo um conjunto de boas práticas (processos e práticas) ; b) Consultores qualificados: o modelo era novo e exigia uma mudança significativa com relação ao que as incubadoras estavam acostumadas, demandando a formação de profissionais qualificados com conhecimento técnico do Cerne; c) Software de gestão: a implantação do Cerne não requeria, obrigatoriamente, a utilização de ferramentas informatizadas, entretanto, a digitalização dos processos auxiliaria os gestores a concentrar atenção na análise das informações geradas por software; d) Formação de gestores: como o modelo estava sendo implementado pela primeira vez nas incubadoras, os gestores, mesmo tendo participado do processo de construção, não estavam totalmente qualificados para implantar os processos e práticas definidos. Assim, a Anprotec, por meio de sua equipe técnica, preparou um curso de formação/capacitação para gestor, de forma a tratar todo o conteúdo necessário para que qualquer gestor, independentemente do tamanho ou da área de atuação da incubadora pudesse implantar um processo de incubação que gerasse, sistematicamente, empreendimentos inovadores de sucesso (peça 112, p. 21 a 25) .
136.	Ante o exposto, os advogados observam que são inúmeros os potenciais fornecedores de soluções para as incubadoras de empresas. A Anprotec seria apenas mais uma dentre as potenciais entidades que poderiam oferecer algum serviço de interesse das incubadoras. Mesmo assim, a atuação da Anprotec teria se limitado somente a oferecer cursos de qualificação para os gestores desses ambientes no exercício de seu calendário regular de atividades, com acesso mediante mera adesão das interessadas, sendo que alguns sequer tinham custo. Isto faria parte da natureza e da missão da Anprotec, tendo desenvolvido expertise desde a sua criação (peça 112, p. 25) .
137.	Os advogados ainda alegam que não teria sido o justificante quem previu a necessidade de credenciamento de instituição certificadora. Sem apresentar evidências, alegam que isto teria ocorrido no âmbito da execução dos trabalhos, pela equipe técnica que estava desenvolvendo o Cerne. Destacam ainda que a atuação de todos os membros integrantes das diretorias e presidências da Anprotec e do ICB atuam sem receber remuneração alguma. Argumentam que isso descaracterizaria a aplicabilidade à espécie dos dispositivos da Lei 12.813/13 (peça 112, p. 27 e 28) . 
138.	Quanto à situação do justificante na condição de presidente do ICB os advogados argumentam que ele não assumiu a presidência do ICB por haver se candidatado ao posto, mas que foi procurado alguns conselheiros do instituto para que considerasse assumir o encargo porque a presidente eleita para o mandato 2015/2016 havia renunciado. Alegam que seu nome teria sido cogitado em razão de seu histórico profissional. O Sr. Guilherme haveria aceitado com o propósito de apenas finalizar o restante do mandato. Como prova, os advogados apresentam  ata de reunião extraordinária do Conselho Estratégico do ICB na qual constam informações que evidenciam a renúncia da presidente anterior, assim como a informação de que a indicação do Sr. Guilherme Ary Plonski seria para cumprir o mandato em curso  (peça 119) . Argumentam que isso afastaria a linha de raciocínio empregada na instrução. Arguem que o fato de haver sido reconduzido para um segundo mandato, no período 2017/2018, igualmente não referenda a conclusão alcançada pela instrução porque inexistiria qualquer elemento concreto a autorizar tal assertiva. Para defender esse ponto, argumentam que a má-fé não se presume, e que, até prova em contrário, os atos haviam sido praticados de boa-fé e, por isso mesmo, em conformidade com a lei. Reiteram que o justificante não recebeu qualquer tipo de benefício ou paga ou favor ou o que quer que seja, pelo exercício dos mandatos perante o ICB (peça 112, p. 28 e 29) .
139.	Nesse ponto, os advogados apresentam esclarecimentos sobre a questão de se estabelecer o ICB como única entidade certificadora no início. Adicionalmente às considerações apresentadas pelo Sebrae em sua oitiva, os advogados apresentam declarações da Sra. Sheila Oliveira Pires, Superintendente da Anprotec, e do Sr. Carlos Eduardo Negrão Bizzotto, Gestor de Projetos da Anprotec (peças 120 e 121) . Nessas declarações, ambos esclarecem haverem participado de reunião em 11/08/2015, com o Sr. Melvin Cymbalista, então Diretor de Certificação da Fundação Vanzolini, o qual informou que à instituição não tinha interesse em assumir a certificação do Cerne, tendo em vista que o custo do investimento necessário para tanto seria maior do que o faturamento decorrente, em razão do reduzido número de incubadoras a certificar, o que não geraria a escala necessária (peça 112, p. 28 e 29) . 
140.	Quanto ao ponto b.2 da audiência, os advogados argumentam sobre a inaplicabilidade da regulação da Lei 12.813/13 à hipótese. Arguem que também seria inaplicável ao caso as disposições do art. 39 da Resolução CDN 213/2011, pois versariam sobre vedação de contratação de pessoas físicas com o Sistema Sebrae, não sendo esse o assunto, e a instrução traria confusão entre a pessoa física do justificante e as entidades sob análise. Assim, concluem que o justificante não teria infringido a Resolução CDN 213/2011 art. 39, pois não foi em momento algum contratado como pessoa física (peça 112, p. 31 e 32) .
141.	Quanto à instrução normativa Sebrae 41-04/2013, os advogados argumentam tratar de situações igualmente diversas. Consideram que como a Anprotec não teria recebido recurso algum do Sebrae, não teria qualquer prestação de contas pendente. Ou seja: nem a Anprotec, nem o ICB, nem o Justificante haviam praticado nenhum dos atos previstos nos itens 'a' a 'f' do mencionado dispositivo (peça 112, p. 32) .
142.	Quanto à restrição editalícia no sentido de impor às incubadoras a serem selecionadas por meio do Edital 01/2011 a necessidade de contratação da Anprotec, os advogados argumentam que já estaria esclarecido pelo Sebrae que houve um erro na primeira versão do Edital 01/2011, no qual constava a necessidade de que as incubadoras a serem selecionadas deveriam ser associadas à Anprotec. Informam que, antes mesmo do início da fase de inicial de candidatura, foi expedida uma errata com a exclusão dessa exigência. Para demonstrar isso apresentam análise comparativa entre a lista de aprovados no Edital 01/2011, cujo resultado saiu em 2012, e a lista de associados em 2012. Constata-se que em torno de 28% das incubadoras aprovadas não eram associadas à Anprotec (peças 122 e 123) . Os advogados ainda argumentam que o mandato do justificante como Presidente da Anprotec encerrou-se em dezembro/2011, enquanto a execução dos projetos contemplados com recursos do edital 01/2011 somente ocorreu a partir do ano de 2012. Assim, procuram demonstrar que o justificante jamais praticou qualquer ato de execução ou gestão relativamente ao referido Edital porque não mais integrava a direção da Anprotec, o que impossibilitaria enquadrá-lo na hipótese decidida pelo Acórdão 3852/2009-TCU-Primeira Câmara, Ministro Relator Augusto Sherman Cavalcanti (peça 112, p. 33 a 35) . 
143.	Os advogados, então, trazem argumentos pelos quais afirmam não haver conflito de interesses na celebração de convênio entre as entidades que dispõem de assento no CDN do Sebrae e o próprio Sebrae/NA, acostando parecer da consultoria jurídica do Sebrae nesse sentido, fundamentos do Acórdão 1782/2003-TCU-Plenário, Ministro Relator Marcos Bemquerer, e entendimento da Controladoria-Geral da União constante de publicação oficial (peça 112, p. 35 a 37) .
144.	Quando ao entendimento da Controladoria-Geral da União, além da questão de não haver óbice na celebração de convênio de unidade pertencente ao Sistema Sebrae com empresa que possua representante no conselho deliberativo da unidade, os advogados destacam que:
 (...) , as deliberações dos membros dos conselhos (inclusive do presidente) acerca da aprovação de determinado convênio deve ser pautado na observância aos princípios da moralidade e impessoalidade, considerando que para a aprovação do convênio deve haver a participação de outros membros do conselho. Além disso, o objeto a ser celebrado deve coadunar-se com os objetivos institucionais da entidade convenente, conforme determina o item 9.2.1 do Acórdão 88/2006-TCU-Plenário 
145.	Em fechamento, os advogados informam que o justificante se reporta uma vez mais às razões de justificativa apresentadas pelo Sebrae sobre o tema, no sentido de que não há qualquer conflito de interesses nos procedimentos adotados, concluindo pela total improcedência da denúncia, e solicitando o reconhecimento de que o justificante não praticou qualquer das irregularidades que lhe foram imputadas na peça de acusação, bem como na Instrução (peça 112, p. 38 a 39) .
Análise das Razões de Justificativa do Sr. Guilherme Ary Plonski
146.	Antes de se iniciar a análise propriamente dita, cabe destacar que carece de fundamento a alegação dos advogados, de que houve impossibilidade de acesso a todas as peças do processo para eventual exercício de direito de apresentar razões complementares acarretaria violação ao art. 5º LV e LIV da Constituição Federal. Isto porque as peças classificadas como sigilosas nestes autos tem função de proteger a identidade do denunciante, ao passo que todas as informações que constam daqueles documentos, salvaguardando a identidade do denunciante, foram reproduzidas nos demais documentos, de forma que possibilitasse o Sr. Guilherme Ary Plonski exercer seu regular direito ao contraditório e ampla defesa.
147.	Destaque-se que a Constituição Federal assegurou o direito a qualquer cidadão, partido político, associação ou sindicato de, na forma da lei, denunciar irregularidades ou ilegalidades perante o Tribunal de Contas da União. Por sua vez, a Lei 8.443/1992 (Lei Orgânica do Tribunal de Contas da União) , regulando a matéria em seus art. 53 e 55, dispôs que as denúncias devem ser apuradas em caráter sigiloso, e que o TCU dará esse tratamento às denúncias formuladas, até decisão definitiva sobre a matéria. 
148.	Ocorre que as instruções realizadas no âmbito dos processos de controle externo não representam decisão definitiva sobre a matéria. No rito processual do Tribunal de Contas da União, nos termos do seu Regimento Interno (RITCU) , compete ao TCU decidir sobre denúncia que lhe seja encaminhada. Os arts. 6º e 7º definem que o Tribunal é formado por nove Ministros e que são seus órgãos o Plenário, a Primeira e a Segunda câmaras. Já as decisões definitivas sobre matérias de competência do TCU têm a forma de acórdãos, conforme o art. 67.
149.	As instruções dos processos são etapas internas, não são acórdãos e, portanto, não representam a posição do Tribunal enquanto não deliberadas pela Plenário, a Primeira e a Segunda Câmaras ou pelo Ministro Relator. Essas deliberações do Tribunal podem, inclusive, não acatar as hipóteses tratadas nas instruções, haja vista que o Tribunal é independente para fazer seu juízo de valor, quando então, poderá haver a decisão definitiva sobre a matéria e possível suspensão do sigilo.
150.	Portando, não merece prosperar a alegação da defesa em relação à eventual violação ao art. 5º LV e LIV da Constituição Federal.
151.	Também deve-se tratar anteriormente às análises das razões de justificativa a alegação da defesa no sentido de que a instrução precedente (peça 86) seria inconstitucional e, consequentemente, nula. Conforme comentado anteriormente, as decisões no âmbito do TCU são tomadas na forma prevista no art. 67 do RITCU, mediante deliberação dos Ministros da corte. As instruções são etapas processuais intermediárias as quais, nos termos do art. 160, § 2º, somente consideram-se terminadas no momento em que o titular da unidade técnica emitir seu parecer conclusivo. Observe-se que nem mesmo o parecer conclusivo ainda representa a posição o TCU, sendo, tão somente, a conclusão de etapa intermediária.
152.	O art. 160, § 1º, por sua vez, rege que desde a constituição do processo até o término da etapa de instrução, é facultada à parte a juntada de documentos novos. Nesse sentido, as instruções por parte da unidade técnica são mecanismo de promoção das análises das razões de justificativas em audiências, bem como de obtenção de novos elementos probatórios. Portanto, é por meio das instruções que se instrumentaliza a possibilidade de direito de defesa e de contraditório. Observe-se que, por ser etapa intermediária, as afirmações e conclusões das instruções que não estejam a analisar e a encaminhar quanto ao mérito dos autos, tratam tão somente de análise e conclusões preliminares quanto aos possíveis indícios de irregularidade, os quais podem, após a apresentação de novos elementos nas audiências e oitivas, podem ser total ou parcialmente confirmados ou refutados. Assim, dada a sua natureza, é incabível a imputação de inconstitucionalidade da instrução.
153.	De outra forma, ao considerar inconstitucional e nula a instrução, os advogados estariam pregando a impossibilidade de seu próprio exercício ao contraditório e da ampla defesa, e aí sim, a inconstitucionalidade no exercício do controle externo, face a inobservância ao art. 5º, inciso LV, da Constituição Federal, razão pela qual não procede prosperar a alegação.
154.	Voltando à análise do caso, deve-se destacar que a longa trajetória profissional apresentada nas razões de justificativa do Sr. Guilherme Ary Plonski, mesmo antes de ser presidente da Anprotec ou Conselheiro do Sebrae, guarda estreita ligação com o tema de inovação e empreendedorismo. Esse fato, com efeito, lhe traz indicativo de boa-fé, haja vista que seu histórico profissional sempre esteve ligado ao desenvolvimento do setor de CT&I, matéria relacionada ao modelo Cerne e às atribuições da Anprotec.
155.	As justificativas apresentadas pelos advogados, no que diz respeito ao mérito da análise de eventual conflito de interesses, em grande parte reverberam as considerações do Sebrae/NA. Na análise naquela seção (parágrafos 75 a 116) , concluiu-se, diante das novas informações e documentos deste processo, que a situação que geraria conflito de interesses decorrente da prestação de consultorias ou cursos, por parte da Anprotec, não restou comprovada. No mesmo sentido, quanto aos consultores, considerou-se razoável acatar as justificativas apresentadas, face às informações adicionais coletadas, uma vez que não restou demonstrado o conflito de interesses na prestação de serviços de cursos e consultoria pela Anprotec, uma vez que não há elementos no processo que indiquem que os mesmos tenham sido vinculados a Anprotec, ou tenham lhe repassados recursos em função de seu credenciamento (parágrafos 92 a 104) .
156.	Quanto à restrição de participação apenas de incubadoras filiadas à Anprotec no edital 01/2011, a defesa apresenta informações relevantes no sentido de que foi publicada errata do edital, acarretando, inclusive, a participação de incubadoras que não eram filiadas à Anprotec (peças 122 e 123) . Assim, com base nas novas informações, pode-se afirmar que a falha inicialmente detectada no edital 01/2011, a qual restringia a participação no certame apenas para incubadoras filiadas à Anprotec, foi sanada, fato que também desconfigura o conflito de interesses.
157.	Quanto aos requisitos restritivos do edital 01/2015, considerou-se que a inclusão dos requisitos de elegibilidade de projetos relacionados a participação de cursos de preparação do Cerne e atualizados no painel de controle em sítio eletrônico da Anprotec impunham restrições indevidas à participação de incubadoras. Porém, essas restrições incidiriam, inclusive, a associados da Anprotec e, portanto, apesar de não terem amparo do princípio da impessoalidade, tinham potenciais efeitos de restringir associados da própria Anprotec que não atendesse aos requisitos (parágrafos 100 a 107) . Esse fato, portanto, não indica eventual conflito de interesses.
158.	Quando à exclusividade do ICB para certificação do Cerne, as informações e documentos apresentados demonstram que o instituto não foi a única instituição inicialmente procurada para realizar a certificação. Apesar não haver informações disponíveis sobre as condições apresentadas para a Fundação Vanzolini, as declarações acostadas aos autos pela defesa são corroboradas pelo email apresentado pelo Sebrae (peça 112, item não digitalizável 32 - Email 21.08.15_Vanzolini.pdf) , demonstrando que a instituição foi procurada pelo Sebrae. 
159.	Também é razoável o argumento apresentado pela defesa e pelo Sebrae de que a certificação das primeiras incubadoras participantes do projeto precisava ser controlada de maneira que fosse possível verificar não só o grau de conformidade com relação ao Cerne, mas também a adequação e assertividade do próprio processo de certificação. De fato, a metodologia Cerne ainda estava em desenvolvimento inicial e um controle mais próximo do processo de certificação, naquele momento, com a seleção de poucas instituições certificadoras, visando facilitar a avaliação do processo e dos resultados obtidos, seria razoável. 
160.	O argumento do controle nos momentos iniciais também segue reforçado, tendo em vista a abertura de chamada pública para novas instituições certificadoras em 2018 com a escolha de onze instituições habilitadas para certificar as incubadoras na metodologia Cerne (peça 139) .
161.	Considerando essas informações e documentos, pode-se considerar que a caracterização de um eventual conflito de interesses resta fragilizada, uma vez que se demandava maior controle na prestação do serviço de certificação, dada a novidade da metodologia, e mesmo assim o ICB não teria sido a única instituição procurada para prestar o serviço de certificação. O credenciamento posterior de mais instituições para realizar a certificação, por fim, aponta para providências no sentido de expandir a oferta do serviço, indo em sentido contrário uma eventual promoção da exclusividade do serviço de certificação do ICB. 
162.	Além disso, a defesa apresentou documentação comprobatória de que o Sr. Guilherme Ary Plonski não teria assumido a presidência do ICB por haver se candidatado ao posto mas porque a presidente da instituição à época renunciou no meio do mandato (peça 118) . O Sr. Guilherme teria sido escolhido pelo Conselho Estratégico do ICB, e aceitado com o propósito de finalizar o restante do mandato  (peça 119) . 
163.	O edital 01/2015 trazia, em suas disposições, prazo para as incubadoras apresentarem projetos até o dia 30/4/2015, e prazo para divulgação dos resultados até 31/7/2015. Portanto, constata-se que o Sr. Guilhrme Ary Plonski assumiu a presidência do ICB após a decisão do Sebrae de fomentar as incubadoras, via edital 01/2015, para sua certificação relativa ao Cerne. Nessa época, o Sr. Guilherme não mais ocupava o cargo de conselheiro do CDN. Assim, com efeito, e ainda considerando que a sua nomeação para presidente do ICB não decorreu de candidatura ao cargo, não fica comprovada a existência de nexo causal entre as funções de decisão de necessidade de certificação e a posterior prestação do serviço de certificação. Com base nessas informações, não se verifica possível atestar conflito de interesses envolvendo o Sr. Guilhrme Ary Plonski na condição de presidente do ICB.
164.	Quanto ao que a defesa entendeu ser uma afirmação de que o Sebrae não poderia firmar convênios com entidades do Conselho, conforme registrado anteriormente, a instrução precedente não se posicionou nesse sentido (peça 86) . A hipótese constante da instrução é a de que, caso confirmado o conflito de interesses envolvendo o Sr. Guilherme Ary Plonski, haveria eventual caracterização de configuração de contorno tanto da regulamentação da Resolução CDN 213/2011 (Regulamento de Licitações e de Contratos do Sistema Sebrae) , assim como da respectiva jurisprudência do TCU, no que diz respeito a contratações de dirigente no âmbito do Sistema S, conforme destacado no parágrafo 25 desta instrução. Isto porque, apesar de não se tratar de contratação, pelo Sebrae, do Sr. Guilherme Ary Plonski, do ICB ou da própria Anprotec, seguindo o fluxo de atos, considerou-se que as ações de desenvolvimento do Cerne; o lançamento dos editais para fomento de incubadoras; a contratação de consultores pelas incubadoras; e a certificação, teriam levado à necessidade contratação de instituição que o Sr, Guilherme presidiu: Anprotec - nesse caso, o agente certificador; ou de a incubadora ter que contratar a entidade; e ICB - nesse caso a incubadora tendo que contratar a certificação.
165.	Aqui destaca-se, o entendimento da Controladoria-Geral da União, trazido pela própria defesa, no sentido de que:
 (...) , as deliberações dos membros dos conselhos (inclusive do presidente) acerca da aprovação de determinado convênio deve ser pautado na observância aos princípios da moralidade e impessoalidade, considerando que para a aprovação do convênio deve haver a participação de outros membros do conselho. Além disso, o objeto a ser celebrado deve coadunar-se com os objetivos institucionais da entidade convenente, conforme determina o item 9.2.1 do Acórdão 88/2006-TCU-Plenário 
166.	Uma leitura atenta do dispositivo, ao contrário da tese da defesa: de que não é possível responsabilizar membro do CDN em função de suas competências serem de mera aprovação de atos da Diretoria Executiva, demonstra que é cabível a responsabilização de membro do conselho, desde que inobservados princípios da moralidade e impessoalidade.
167.	Ocorre que, neste caso concreto, as análises da oitiva do Sebrae/NA, das razões de justificativa apresentadas pela defesa e de novos elementos comprobatórios obtidos, levaram à conclusão de que o conflito de interesses, apontado, até então, em sede de indício, não foi comprovado. Assim, uma vez que o conflito de interesses não restou configurado, não há que se falar, com base nos elementos e informações constantes dos presentes autos, que foram inobservados princípios da moralidade e impessoalidade.
168.	Consequentemente, com base nas informações disponíveis neste processo, não foram verificados óbices relacionados à formalização de convênios pelo Sebrae com a Anprotec no caso concreto, ou seja, com a participação do Sr. Guilherme Ary Plonski como presidente da Anprotec.
169.	Ante o exposto, cabe razão à defesa no que diz respeito a não caracterização de conflito de interesses e, portanto, será proposto acatar as razões de justificativa envolvendo o Sr. Guilherme Ary Plonski nesse aspecto, considerando, portanto, insubsistente as hipóteses dos itens b.1 e b.2 da instrução precedente (peça 86) , bem como a denúncia quanto a esse ponto específico.
170.	Quanto às demais alegações da defesa em relação à possibilidade de utilização do conceito de conflito de interesses usando por analogia o definido na Lei 12.813/13, bem como da pertinência ou não da eventual parcela de responsabilidade de conselheiro do CDN em decisões tomada pela Diretoria Executiva, essas situações perdem o objeto, haja vista que a conclusão pela ausência de conflito de interesses causa preclusão das razões que levaram suas considerações na instrução precedente (pela 86) . Assim sendo, por perda de objeto, sua análise configuraria consulta de tese, haja vista que não seriam mais úteis a análise do caso concreto. 
171.	Assim, considerando que o RITCU dispõe, em seu art. 1º, XXV, c/c art. 15, que compete privativamente ao Plenário do TCU deliberar originariamente e decidir sobre consulta que lhe seja formulada por autoridade competente a respeito de dúvida suscitada na aplicação de dispositivos legais e regulamentares concernentes a matéria de sua competência, verifica-se a impossibilidade de se tratar a matéria no âmbito do presente processo, haja vista não tratarem os autos de processo de consulta (art. 1º, XXV) , mas de denúncia (art. 1º, XXIV) .
CONCLUSÃO
172.	Os exames realizados na ocasião da instrução anterior demonstraram a pertinência da denúncia, na parte em que afirma que os indicadores qualitativos foram suprimidos no edital 01/2015, assim como seu acompanhamento foi descontinuado para os projetos apresentados no âmbito do edital 01/2011 (parágrafos 75 e 76) .
173.	Porém, as justificativas apresentadas pelo Sebrae em sua oitiva apontam no sentido da complexidade no monitoramento do programa como um todo. Considerou-se que a multiplicidade de datas de assinatura dos convênios, haja vista a sistemática de formalização por cada unidade nos estados, e em função das especificidades de cada incubadora no atendimento aos requisitos do edital, tenha causado descompasso entre o cronograma de ciclos de mensuração da equipe de consultores. Também é razoável considerar que, dado o volume de informações e a descentralização da execução, o Sebrae tenha optado pelo cancelamento do monitoramento por meio de consultoria contratada em função de redução de custos, assumindo o acompanhamento pelos seus funcionários. (parágrafos 77 a 81) .
174.	No que diz respeito à suspensão do monitoramento dos indicadores qualitativos, também são razoáveis as colocações do Sebrae no sentido de que sua aplicação restaria comprometida, em função de que esses indicadores somente seriam mensuráveis após a conclusão da implementação dos processos e práticas-chave do Cerne. De fato, apesar de não ser impossível, é mais difícil medir os impactos daqueles indicadores previstos no edital 01/2011 antes da implementação da metodologia, haja vista a dificuldade de se estabelecer um nexo causal entre a aplicação parcial da metodologia e os resultados intermediários (parágrafo 82) .
175.	Por outro lado, os documentos analisados, tanto na inspeção, quando os disponibilizados na oitiva do Sebrae, permitem evidenciar que houve acompanhamento dos aspectos quantitativos da implementação do Cerne. Portanto, com base nas informações dos presentes autos, não se confirmou o descaso dos gestores do Sebrae, sendo improcedente nesse aspecto (parágrafo 80) .
176.	Assim, apesar de procedentes, as informações da denúncia acerca da ausência de ajustes nas metas qualitativas, bem como da descontinuidade de monitoramento resultados intermediários e finalísticos, essas situações foram devidamente justificadas pelo Sebrae/NA.
177.	Ocorre que, em que pese a alegação do Sebrae ser válida, a ausência de qualquer indicador qualitativo impede a aferição da melhoria qualitativa na atuação das incubadoras. Essa melhoria qualitativa, inclusive, é um dos principais motivos apontados para o lançamento dos editais, com fomento na ordem de R$ 56 milhões a essas incubadoras. Além disso, essa avaliação qualitativa é intrinsecamente relacionada às finalidades institucionais previstas por meio do art. 11, § 1º, da Lei 8.029/1990. É por meio da avaliação qualitativa que se verificaria o atendimento às finalidades institucionais, haja vista que mediria os impactos nas micro e pequenas empresas, ao passo que a avaliação quantitativa, que é a que está sendo realizada, mede o grau de implementação do modelo Cerne nas incubadoras. A ausência de avaliação qualitativa, quer seja concomitante, quer seja ao final de cada etapa, impede ao Sebrae verificar a evolução dos impactos do programa em relação à seu público alvo, e assim, sua efetividade, impossibilitando a avaliação sobre sua continuidade, necessidade de ajustes ou até uma eventual suspensão, comprometendo, assim, o atendimento ao princípio da eficiência, art. 37, caput, da Constituição Federal (parágrafos 84 a 88) .
178.	Ante o exposto, mesmo considerando o fato de que o Sebrae informou que promoverá avaliação qualitativa dos projetos do Cerne financiados com recursos dos editais 01/2011 e 01/2015, não sendo essa declaração apresentada pelo gestor máximo do Sebrae/NA, nos termos do art. 9º, c/c art. 16 da Resolução TCU 315/2020, propor-se-á dar ciência de que a suspensão da avaliação de objetivos, indicadores e metas qualitativas no acompanhamento dos projetos contemplados com recursos dos editais 01/2011 e 01/2015, causada pelo fato de o Sebrae/NA não haver previsto o momento mais adequado para sua aferição quando do lançamento do edital 01/2011, bem como em decorrência da complexidade da sistemática de implantação pelo Sebrae/NA adotada, pode inviabilizar a adequada avaliação de impactos junto às micro e pequenas empresas, e assim, comprometer o atendimento ao art. 11, § 1º, da Lei 8.029/1990 e ao princípio da eficiência, art. 37, caput, da Constituição Federal (parágrafos 84 a 89) .
179.	No que diz respeito à transparência das ações, verificou-se em consulta realizada no portal eletrônico do Sebrae/NA que não há qualquer informação centralizada sobre a execução dos projetos financiados com recursos dos editais Cerne 01/2011 e 01/2015. Não é razoável supor que a destinação de recursos de origem pública na ordem de R$ 56 milhões não tenha informações sobre sua execução, mesmo que de forma resumida e consolidada, publicadas periodicamente no portal eletrônico da instituição. Assim, por força do princípio constitucional da publicidade, art. 37, caput, da Constituição Federal, nos termos do art. 9º, I, c/c art. 16 da Resolução TCU 315/2020, propor-se-á dar ciência ao Sebrae/NA de que a ausência de publicação da execução financeira dos projetos objeto dos editais 01/2011 e 01/2015 e da situação das respectivas prestações de contas inobserva o princípio da eficiência, art. 37, caput, da Constituição Federal  (parágrafo 90 e 91) .
180.	Ademais, na teleologia da Resolução TCU 315/2020, art. 8º, propor-se-á informar a Secretaria de Fiscalização do Trabalho (SecexTrabalho) acerca das conclusões dos presentes autos, destacando os montantes aplicados no desenvolvimento do Cerne por meio dos convênios formalizados entre o Sebrae/NA e a Anprotec (Anexo I) , assim como os recursos repassados para sua implementação pelas incubadoras, objeto dos editais 01/2011 (R$ 24.802.163,00 - peça 112, p. 8) e 01/2015 (R$ 18.941.884,80 - peça 112, p. 28) , para que a unidade técnica avalie a conveniência e oportunidade de realizar ações de controle sobre o tema.
181.	Além das questões que lhe eram mais diretamente afetas, o Sebrae também apresentou considerações e justificativas referentes aos indícios de conflito de interesses. Esse também é o tema principal da audiência realizada junto ao Sr. Guilherme Ary Plonsky (parágrafos 92 a 116) .
182.	Das novas informações e elementos dos autos, concluiu-se que, quanto a eventual realização de consultorias e cursos por parte da Anprotec, a situação de  conflito de interesses não foi comprovada, haja vista que a análise dos documentos e informações aponta para repasse de informações relevantes ao desenvolvimento do sistema de incubação de empresas, e não para uma relação pura de venda de serviços. Isto porque a materialidade da 'taxa de inscrição' dos cursos promovidos pela Anprotec é muito baixa, quando comparada aos recursos repassados às incubadoras. Essa informação indica que os recursos destinados às incubadoras não teriam potencial de serem destinados majoritariamente à contratação de cursos ou de consultorias da Anprotec, haja vista a proporcionalidade muito baixa (na ordem de 1%, caso considerada a participação de um representante da incubadora) na relação entre os recursos do edital por incubadora (R$ 300.000,00, na modalidade 1 do edital 01/2011) e o valor dos cursos ofertados (R$ 1.100,00 para não associados à Anprotec) (parágrafos 92, 93, 155 e 156) .
183.	Quanto aos consultores, de fato, consta lista no portal eletrônico da Anprotec na internet sob o título 'indicações'. Porém, considerando que a própria Anprotec advoga deter a propriedade intelectual exclusiva da metodologia Cerne, é razoável afirmar que esse consultor deveria ter sido capacitado pela própria Anprotec. Ocorre que no edital de credenciamento de consultores Cerne 1 e 2' não há cláusulas restritivas que apontem a necessidade de filiação ou relacionamento com a Anprotec, nem indicação de repasses financeiros para contratação de cursos específicos para capacitação de consultores.	Ante o exposto, também concluiu-se ser razoável acatar as justificativas apresentadas, face às informações adicionais coletadas, uma vez que não restou demonstrado o conflito de interesses na prestação de serviços dos consultores pela Anprotec, por não haver demonstração do repasse desses recursos à Anprotec (parágrafos 94 a 99, 155) .
184.	Quanto à restrição de participação apenas de incubadoras filiadas à Anprotec no edital 01/2011, as razões de justificativa do Sr. Guilherme Ary Plonski trouxeram informação sobre publicação de errata do edital, o que tornou possível o contemplamento de projetos de incubadoras que não eram filiadas à Anprotec, fato que levou à aprovação de projetos de não associadas à Anprotec no percentual de 28% (parágrafos 142, 159, 160) . 
185.	Já quanto às restrições de participação do edital 01/2015, no sentido de somente possibilitar participação de incubadoras que houvessem participado de cursos de preparação do Cerne e mantivessem dados atualizados no painel de controle em sítio eletrônico da Anprotec, concluiu-se serem indevidos uma vez que não seria razoável exigir participação prévia de cursos e workshops para ter projeto aprovado justamente para implementar a metodologia objeto desses cursos e workshops. Não obstante, no caso hipotético de uma incubadora, até mesmo filiada à Anprotec, que não houvesse participado de cursos ou workshops do Cerne, não poderia ser contemplada com recursos do edital 01/2015 (parágrafos 100 a 104, 142) . 
186.	Portanto, é possível afirmar que a restrição não contribuiu para configurar conflito de interesses, mas a inclusão dos requisitos de elegibilidade de projetos relacionados a participação em cursos de preparação do Cerne e atualizados no painel de controle em sítio eletrônico da Anprotec impunham restrições indevidas à participação de incubadoras, inclusive a associadas à Anprotec que não atendessem os mencionados requisitos (parágrafos 104 e 156) . 
187.	Assim, como a restrição não tem amparo do princípio da impessoalidade, porém, com a correção do dispositivo indevido por meio de errata, inclusive com a participação de incubadoras não associadas, restou saneada a falha (parágrafos 105 e 106) .
188.	Quando à exclusividade do ICB para certificação do Cerne, as informações e documentos apresentados demonstram que o instituto não foi a única instituição inicialmente procurada para realizar a certificação. Apesar não haver informações disponíveis sobre as condições apresentadas para a Fundação Vanzolini, o email apresentado demonstra que a instituição foi procurada pelo Sebrae (parágrafos 108 e 109, 158 a 161) .
189.	Também concluiu-se ser razoável o argumento apresentado pelo Sebrae de que a certificação das primeiras incubadoras participantes do projeto precisava ser controlada de maneira que fosse possível verificar não só o grau de conformidade com relação ao Cerne, mas também a adequação e assertividade do próprio processo de certificação. Observe-se que essa colocação do Sebrae implica, e até reforça, a necessidade de que se retome a avaliação qualitativa, com a mensuração dos impactos nas empresas incubadas, conforme análise registrada nesta instrução. Esse argumento do controle concentrado nos momentos iniciais segue reforçado, tendo em vista que, com o desenvolvimento do modelo e execução dos primeiros projetos, ocorreu a abertura de chamada pública para novas instituições certificadoras em 2018 com a escolha de onze instituições habilitadas para certificar as incubadoras na metodologia Cerne (parágrafos 109 e 110) .
190.	Considerando essas informações e documentos, pode-se considerar que um eventual conflito de interesses não foi possível de ser caracterizado. O credenciamento posterior de mais instituições para realizar a certificação, por fim, aponta para providências no sentido de expandir a oferta do serviço, indo em sentido contrário uma eventual promoção da exclusividade do serviço de certificação do ICB (parágrafos 111, 160, 161) . 
191.	Além disso, as razões de justificativa do Sr. Guilherme Ary Plonski trouxeram documentação comprobatória de que este não teria assumido a presidência do ICB por haver se candidatado ao posto mas porque a presidente da instituição à época renunciou no meio do mandato. O Sr. Guilherme teria sido escolhido pelo Conselho Estratégico do ICB, e aceitado com o propósito de finalizar o restante do mandato (parágrafos 112) . 
192.	O edital 01/2015 trazia, em suas disposições, prazo para as incubadoras apresentarem projetos até o dia 30/4/2015, e prazo para divulgação dos resultados até 31/7/2015. Portanto, constata-se que o Sr. Guilhrme Ary Plonski assumiu a presidência do ICB após a decisão do Sebrae de fomentar recursos, via edital 01/2015, para certificação das incubadoras para o Cerne. Nessa época, o Sr. Guilherme não mais ocupava o cargo de conselheiro do CDN. Assim, com efeito, e ainda considerando que a sua nomeação para presidente do ICB não decorreu de candidatura ao cargo, não é possível afirmar a existência de nexo causal entre as funções de decisão pela necessidade de certificação e de prestação do serviço de certificação. Com base nessas informações, resta, portanto, não é possível afirmar a ocorrência de conflito de interesses envolvendo o Sr. Guilhrme Ary Plonski na condição de presidente do ICB (parágrafos 113, 162, 163) .
193.	Quanto ao que o Sebrae entendeu ser uma afirmação de que não poderia firmar convênios com entidades do Conselho, conforme registrado anteriormente, a instrução precedente não se posicionou nesse sentido (peça 86) . A hipótese constante da instrução é a de que, caso confirmado o conflito de interesses envolvendo o Sr. Guilherme Ary Plonski, haveria eventual configuração de contorno da regulamentação do da Resolução CDN 213/2011 (Regulamento de Licitações e de Contratos do Sistema Sebrae) , assim como de respectiva jurisprudência do TCU, no que diz respeito às contratações de dirigente no âmbito do Sistema S. Isto porque, apesar de não se tratar de contratação do Sr. Guilherme Ary Plonski, do ICB ou da própria Anprotec pelo Sebrae, seguindo o fluxo de atos, verificou-se que as ações de desenvolvimento do Cerne; o lançamento dos editais para fomento de incubadoras; a contratação de consultores pelas incubadoras; e a certificação, teriam levado à necessidade contratação de instituição que o Sr, Guilherme presidiu: Anprotec - nesse caso, o agente certificador tendo que contratar a entidade; e ICB - nesse caso, a incubadora tendo que contratar a certificação (parágrafos 114) .	Ocorre que a análise da oitiva do Sebrae/NA e das razões de justificativa apresentadas, e de novos elementos comprobatórios obtidos levaram à conclusão de que os indícios conflito de interesses não se comprovaram. Portanto, neste caso concreto e com base nas informações disponíveis neste processo, não foram verificados óbices relacionados à formalização de convênios com a Anprotec, ou seja, com a participação do Sr. Guilherme Ary Plonski como presidente da Anprotec (parágrafos 114 e 115, 164 a 169) .
PROPOSTA DE ENCAMINHAMENTO
194.	Ante o exposto, submetem-se os autos à consideração superior, propondo:
a) conhecer da presente denúncia, satisfeitos os requisitos de admissibilidade previstos nos arts. 234 e 235, do Regimento Interno deste Tribunal, e no art. 103, § 1º, da Resolução - TCU 259/2014, para, no mérito, considerá-la:
a.1) improcedente, no que diz respeito à ocorrência de descaso dos gestores do Sebrae - Unidade Nacional responsáveis pela continuidade do ciclo de editais de implantação da plataforma Cerne quanto à necessidade de ajustes
a.2) parcialmente procedente em relação aos ajustes das metas qualitativas (indicadores de resultados) e monitoramento do Edital Sebrae/Anprotec 01/2011, assim como no que diz respeito à exclusão da obrigatoriedade de as incubadoras fixarem resultados intermediários e finalísticos que pretendiam transferir aos clientes no Edital Sebrae/Anprotec 01/2015, consubstanciada pela descontinuidade de monitoramento de indicadores e metas qualitativas na implementação do modelo Cerne nos projetos contemplados com recursos dos editais Sebrae/Anprotec 01/2011 e 01/2015;
a.3) improcedente a denúncia no que diz respeito à ocorrência de conflito de interesses envolvendo o Sr. Guilherme Ary Plonski e a Sra. Regina Fátima Faria;
b) acatar as justificativas apresentadas pelo Sebrae Nacional em sua oitiva acerca da suspensão do monitoramento dos indicadores qualitativos na implementação do modelo Cerne nos projetos contemplados com recursos dos editais 01/2011 e 01/2015, bem como em relação à continuidade do monitoramento dos indicadores quantitativos;
c) acatar as razões de justificativas do Sr. Guilherme Ary Plonski, no que diz respeito à sua atuação em situação de conflito de interesses;
d) considerar improcedente a denúncia no que diz respeito à ocorrência de conflito de interesses envolvendo o Sr. Guilherme Ary Plonski e a Sra. Regina Fátima Faria;
e) nos termos do art. 9º, I, da Resolução TCU 315/2020, dar ciência ao Sebrae Nacional sobre as seguintes impropriedades:
e.1) a suspensão do monitoramento dos objetivos, indicadores e metas qualitativas no acompanhamento dos projetos contemplados com recursos dos editais Sebrae/Anprotec 01/2011 e 01/2015, causada pelo fato de o Sebrae/NA não haver previsto o momento mais adequado para sua aferição quando do lançamento do edital 01/2011, bem como em decorrência da complexidade da sistemática de implantação adotada pelo Sebrae/NA, fragilizando a adequada avaliação de impactos junto às micro e pequenas empresas, bem como o alcance das finalidades institucionais do Sebrae em relação aos projetos financiados com recursos desses editais, afronta o art. 11, § 1º, da Lei 8.029/1990 e o princípio da eficiência, art. 37, caput, da Constituição Federal; e
e.2) a ausência de publicação de informações consolidadas sobre a execução financeira dos projetos objeto dos editais 01/2011 e 01/2015 e sobre a situação das respectivas prestações de contas, afronta o princípio da eficiência, art. 37, caput, da Constituição Federal; e
f) nos termos do art. 8º da Resolução-TCU 315, de 2020, fazer constar, na ata da sessão em que estes autos forem apreciados, comunicação do relator ao colegiado no sentido de informar a Secretaria de Fiscalização do Trabalho (SecexTrabalho) das conclusões dos presentes autos, dada a materialidade dos recursos envolvidos, bem como devido ao fato de que o monitoramento dos indicadores qualitativos dos projetos financiados com recursos dos editais 01/2011 e 01/2015 foi suspenso pelo Sebrae Nacional, destacando os montantes aplicados no desenvolvimento do Cerne por meio dos convênios formalizados entre o Sebrae Nacional e a Anprotec constantes do Anexo I, para que a unidade técnica avalie a conveniência e oportunidade de realizar ações de controle sobre o tema."
	É o relatório.

Maria Lúcia da Silva (52808/OAB-DF), Larissa Moreira Costa (16745/OAB-DF) e outros, representando Serviço Brasileiro de Apoio às Micro e Pequenas Empresas - Departamento Nacional; Sávio de Faria Caram Zuquim (9.191/OAB-DF) e outros, representando Guilherme Ary Plonski, Instituto Christiano Becker de Estudos Sobre Desenvolvimento, Empreendedorismo e Inovação (ICB) e Associação Nacional de Entidades Promotoras de Empreendimentos Inovadores (Anprotec).

Não atuou.

DENÚNCIA. SEBRAE NACIONAL. PROJETO DE APOIO A INCUBADORAS DE MICRO E PEQUENAS EMPRESAS. ALEGAÇÕES DE DESCASO NA GESTÃO, AUSÊNCIA DE AVALIAÇÃO DE RESULTADOS E CONFLITOS DE INTERESSE. INSPEÇÃO. AUDIÊNCIA. OITIVA. ACOLHIMENTO DAS JUSTIFICATIVAS. FALHAS NOS AJUSTES DE METAS, AVALIAÇÃO DE RESULTADO E MONITORAMENTO. CONHECIMENTO. PROCEDÊNCIA PARCIAL QUANTO A FALHAS NA AVALIAÇÃO. IMPROCEDÊNCIA QUANTO A DESCASO NA GESTÃO E CONFLITO DE INTERESSES. CIÊNCIA. ARQUIVAMENTO.

DENÚNCIA (DEN)

Secretaria de Controle Externo do Desenvolvimento Econômico (SecexDesenvolvimento).

Trata-se de Denúncia a respeito de possíveis irregularidades relacionadas à execução do Projeto Habitats de Inovação, fruto de parceria entre o Sebrae-Unidade Nacional (Sebrae/NA) e a Associação Nacional de Entidades Promotoras de Empreendimentos Inovadores (Anprotec) , que objetivou o desenvolvimento, a implantação e o credenciamento de uma plataforma de desenvolvimento e aperfeiçoamento das incubadoras de empresas no Brasil, por meio do desenvolvimento de atividades previstas no Edital Sebrae/Anprotec 01/2011, cujo objeto foi a Aplicação do Modelo de Centro de Referência para Apoio a Novos Empreendimentos (Cerne) , no valor de R$ 28.200.000,00, e no Edital Sebrae/Anprotec 01/2015, que objetivou a Implantação e a Certificação do Cerne nas incubadoras, no valor R$ 28.800.000,00.
2.	Conforme o denunciante, as irregularidades seriam as seguintes:
	a) descaso dos gestores do Sebrae Nacional responsáveis pela continuidade do ciclo de editais de implantação da plataforma Cerne quanto à necessidade de ajustes, notadamente das metas qualitativas (indicadores de resultados) e monitoramento;
	b) exclusão, pelo Edital 01/2015, que tinha como objeto a Implantação e Certificação do Cerne, da obrigatoriedade de as incubadoras fixarem resultados intermediários e finalísticos que pretenderiam transferir aos clientes (empresas incubadas nas modalidades residentes, associadas e graduadas) ; 
	c) exclusividade do Instituto Christiano Becker (ICB) para credenciamento de empresas no modelo Cerne, o que configuraria conflito de interesse em vista da vinculação de conselheiro do Sebrae com a entidade.
3.	Ao analisar a denúncia, a SecexDesenvolvimento informou que a peça preenche os requisitos de admissibilidade aplicáveis, podendo ser conhecida.
4.	Com vistas ao esclarecimento dos fatos, a unidade técnica promoveu inspeção, audiência do conselheiro mencionado na denúncia e oitiva do Sebrae.
5.	Quanto à matéria de fundo, a unidade técnica apurou que a Anprotec, com colaboração de gestores das incubadoras de empresas e apoio do Sebrae via convênio, promoveu iniciativas que culminaram na elaboração de um modelo de referência para práticas de gestão, denominado Centro de Referência para Apoio a Novos Empreendimentos (Cerne) . A implementação da metodologia e da correspondente certificação tiveram como finalidade a promoção de um salto qualitativo e quantitativo nos serviços prestados pelas incubadoras, que, por sua vez, são associadas à Anprotec, sua entidade nacional representativa.
6.	Nesse contexto, o Sebrae Nacional, em parceria com a Anprotec, lançou o Edital 01/2011, objetivando dar apoio financeiro, no montante de R$ 28.200.000,00, para implementação do Modelo Cerne em incubadoras de empresas classificadas e selecionadas no certame. O Edital 01/2011 e o Edital 01/2015, lançado posteriormente, estabeleceram o mecanismo de apoio financeiro a incubadoras para implantação da metodologia Cerne em suas gestões por meio da celebração de convênios dos proponentes com os Sebraes estatuais (Sebrae/UFs) . 
7.	No Edital 01/2011, duas linhas de apoio foram definidas. A modalidade Tipo 1 teve como objetivo a implementação, aplicação e manutenção das práticas-chave do nível de maturidade Cerne 1, com seleção de até 40 projetos e destinação de, no máximo, R$ 300.000,00 para cada projeto. A modalidade Tipo 2 teve como objetivo apoiar a adoção do Modelo Cerne por incubadoras definidas como "nucleadas". Essas incubadoras "nucleadas" seriam apoiadas por meio do apadrinhamento pelas incubadoras selecionadas na linha de apoio Tipo 1, chamadas de "nucleadoras". Até 120 projetos seriam selecionados para essa modalidade, sendo destinado um máximo de R$ 135.000,00 para cada projeto, dos quais a incubadora "nucleada" receberia R$ 120.000,00 e a incubadora "nucleadora" receberia R$ 15.000,00, para gestão das atividades de apoio e orientação na implementação das ações do projeto. Na operacionalização do edital, foram selecionadas 152 incubadoras, sendo 44 do Tipo 1 e 108 do Tipo 2, totalizando a potencial aplicação de R$ 24.802.163,00.
8.	Com o desenvolvimento de novos referenciais quanto ao número de projetos e valores a serem aplicados, foi lançado o Edital 01/2015, que incluiu o detalhamento dos processos-chave e práticas-chave referentes ao nível de maturidade Cerne 2. Assim, o Edital 01/2015 teve por objeto selecionar e apoiar projetos de implementação e/ou obtenção da Certificação dos níveis 1 e 2 do Modelo Cerne em incubadoras de empresas, com aplicação do montante de R$ 28.800.000,00. Como resultado do Edital 01/2015, foram selecionadas 91 incubadoras em 17 estados com aporte a ser realizado no valor de R$ 18.941.884,80.
9.	Segundo verificado, o ICB foi a única instituição credenciada pela Anprotec para certificar a implantação do Cerne nas incubadoras. Conforme o Edital 01/2015, o valor previsto para certificação foi de R$ 30.000,00 por projeto. Considerando que efetivamente 56 projetos foram contemplados para certificação Cerne 1 e 31 para certificação Cerne 2, o ICB poderia receber até R$ 2.610.000,00 ( (56+31) x 30.000,00) das incubadoras.
10.	Efetuada a contextualização dos fatos, os pontos objeto de denúncia devem ser examinados com base nos achados da SecexDesenvolvimento.
II - Descaso dos gestores do Sebrae no acompanhamento e modificação no monitoramento dos projetos com exclusão de indicadores
11.	O denunciante alegou que estariam sendo ignorados os resultados do trabalho de monitoramento realizado pelos consultores contratados especificamente para validação dos resultados dos projetos, não obstante tenham sido levantadas fragilidades e limitações à implantação da metodologia proposta pelo programa. Ainda segundo denunciado, teriam ocorrido descompassos com a metodologia de avaliação inicialmente adotada, contradição com as diretrizes fixadas e prejuízo à avaliação do andamento do programa.
12.	Na inspeção, a unidade técnica verificou que houve o monitoramento dos indicadores quantitativos, que se relacionam à atuação das incubadoras. No entanto, constatou-se que foi descontinuado o acompanhamento dos indicadores qualitativos de resultado dos projetos apresentados no âmbito do Edital 01/2011 e que houve a supressão desses indicadores no Edital 01/2015. Consoante apurado, os indicadores qualitativos vinculavam-se aos reflexos da implantação do modelo nas empresas incubadas. 
13.	Na manifestação, o Sebrae/NA justificou que:
	a) houve a necessidade de rever o processo de avaliação relativo ao Edital 01/2011, pois ocorreram atrasos e descompassos na assinatura dos convênios entre os Sebrae/UFs e as incubadoras, o que inviabilizou o cumprimento de 4 ciclos de mensuração, como orginalmente previsto;
	b) a partir do Edital 01/2015, o monitoramento dos projetos passou a ser feito pelo corpo técnico dos Sebrae/UFs e descontinuou-se a contratação de consultores, com redução de custos e internalização de conhecimento; 
	c) a supressão de avaliação qualitativa dos resultados dos projetos foi ocasionada pelo fato de que não haveria resultado a ser medido na fase de implantação do Cerne 1, que consiste no aprendizado e no início da sistematização das práticas e processos nas incubadoras; somente a partir da obtenção da certificação haveria a possibilidade de aferir o impacto qualitativo após determinado tempo de maturação; e
	d) no Convênio 23/2017, formado entre o Sebrae e a Anprotec, foi firmado o compromisso de contratar instituição de pesquisa para aferir o impacto qualitativo e quantitativo que o Cerne teve nas incubadoras e nas empresas incubadas, tanto aquelas contempladas pelo Edital 01/2011, quanto pelo Edital 01/2015.
14.	A SecexDesenvolvimento acolheu parcialmente as justificativas. Embora tenha considerado aceitável a argumentação no sentido de que o processo de avaliação qualitativa precisou ser revisto diante da complexidade do modelo, da dimensão do programa, da inviabilidade de mensurar indicadores antes da conclusão da implementação da metodologia Cerne e da decisão de não mais utilizar consultores externos a fim de reduzir custos, a unidade técnica considerou que parte dessas dificuldades poderia ter sido prevista quando do planejamento do programa. Por outro lado, a instrução entendeu positiva a informação de que o Sebrae/NA vem adotando providências para realizar a avaliação quantitativa e qualitativa. Em vista desse quadro, a unidade técnica propôs dar-se ciência da falha ao Sebrae/NA.
15.	Acessoriamente à questão, foi constatado que, no portal eletrônico do Sebrae/NA, não havia informações sobre a execução dos projetos financiados com recursos dos Editais 01/2011 e 01/2015. De novo, foi proposto dar ciência dessa impropriedade à unidade jurisdicionada.
16.	Penso que se possa acolher o encaminhamento sugerido pela SecexDesenvolvimento. De fato, verificou-se que foram promovidas alterações no processo de avaliação dos resultados da implementação da plataforma Cerne. Porém, não ficou caracterizado que essas alterações decorreram de descaso dos gestores. Conforme apurado pela unidade técnica, a necessidade de ajustar o acompanhamento e o monitoramento deveu-se a dificuldades surgidas ao longo da execução do programa, dificuldades essas originadas, em parte, de falhas de planejamento. Portanto, a denúncia pode ser considerada parcialmente procedente quanto a este ponto.
17.	Por fim, a unidade técnica propôs dar conhecimento das conclusões acima à SecexTrabalho, unidade atualmente encarregada da fiscalização do Sebrae, para sejam avaliadas a conveniência e oportunidade de realizar ações de controle sobre o tema.
18. 	Considerando a materialidade dos recursos utilizados na implementação do Cerne e as informações sobre a continuidade do monitoramento dos projetos aduzidas pelo Sebrae, acolho a proposição.
III - Conflitos de interesse decorrentes da exclusividade do ICB no credenciamento de empresas e de vinculação de conselheiro do Sebrae ao referido instituto
19.	O denunciante afirmou que a implantação do programa seria baseada na irregular exclusividade do Instituto Christiano Becker (ICB) para certificação de incubadoras no modelo Cerne. Conforme aventado, uma das idealizadoras do modelo, a Sra. Regina Faria, seria Diretora no referido instituto e o Presidente do instituto, o Sr. Guilherme Ary Plonski, seria membro titular do Conselho do Sebrae/NA, configurando-se em possível direcionamento de contratação e caracterizando possível conflito de interesse. Segundo estimado pelo denunciante, o instituto poderia obter ganhos financeiros da ordem de R$ 2,7 milhões com a certificação de empresas.
20.	Na inspeção, a SecexDesenvolvimento levantou os seguintes achados e indícios:
	a) o Sr. Guilherme Plonski, na condição de Presidente da Anprotec, teria assinado os Convênios 23/2009, 26/2009 e 54/2009, com o Sebrae, objetivando o desenvolvimento do modelo Cerne e a capacitação de consultores para sua implementação; 
	b) o Edital 01/2011 foi elaborado enquanto o Sr. Guilherme Ary Plonski era Presidente da Anprotec e membro do Conselho Deliberativo Nacional (CDN/Sebrae) , representando a entidade;
	c) embora o CDN não participasse de atos de gestão, detinha atribuições de decisão sobre políticas e diretrizes;
	d) no Edital 01/2011, havia cláusulas que impunham a necessidade de as incubadoras estarem associadas à Anprotec para poder receber recursos para a implementação do modelo, em possível detrimento de instituições não associadas que prestassem serviços de incubação;
	e) no Edital 01/2015, essas cláusulas foram suprimidas, mas foram estabelecidos novos requisitos para seleção de projetos: somente poderiam ser contemplados projetos cuja entidade houvesse participado de cursos e workshops de preparação do modelo Cerne e cujos dados estivessem atualizados no "Painel de Controle como Sistema de Acompanhamento das Incubadoras de Empresas (www.anprotec.org.br) ", o que significava que a entidade proponente deveria ter participado de curso que era monopólio da Anprotec e estar cadastrada em sistema informatizado de propriedade dessa associação;
	f) haveria indícios de que a Anprotec prestasse consultoria relacionada à implantação do Cerne, já que que constava de seu site uma lista de consultores habilitados na metodologia;
	g)  o Sr. Guilherme Plonski ocupou cargo de diretor geral do ICB no período entre 6/5/2016 e 23/9/2018;
	h) o ICB foi a única instituição credenciada pela Anprotec para certificar a implantação do Cerne a partir do Edital 01/2015;
	i) não foram detectados indícios de que teria ocorrido malversação dos recursos destinados ao ICB;
	j) a Sra. Regina Farias participou da elaboração e desenvolvimento do Cerne, mas não detinha vínculo com o Sebrae; ela era servidora da Universidade Federal do Rio de Janeiro (UFRJ) e atuava na Fundação Coordenação de Projetos, Pesquisas e Estudos Tecnológicos (Coppetec) ,  incubadora que, posteriormente, firmou convênio com o Sebrae/RJ; a Sra. Regina atuou apenas como consultora, sem praticar atos de gestão e sem poder decisório, tanto no Sebrae quanto na Anprotec, à época do desenvolvimento da metodologia Cerne.
21.	A partir desses elementos, a unidade técnica considerou improcedentes as alegações relativas à atuação da Sra. Regina Farias. Porém, a SecexDesenvolvimento entendeu que haveria indícios de conflito de interesse na situação do Sr. Guilherme Ary Plonski, vez que, como membro do CDN e Presidente da Anprotec, ele poderia ter influído nas decisões que acabaram por destinar recursos do Sebrae a entidades com as quais mantinha vinculação. Consequentemente, foi realizada a oitiva do Sebrae/NA e a audiência do Sr. Guilherme Plonski.
22.	Em análise da manifestação do Sebrae, a SecexDesenvolvimento alinhou os seguintes fatos e conclusões:
	a) não ficou caracterizado que a Anprotec estaria se beneficiando da prestação de serviços de consultoria às incubadoras; os consultores estavam listados no portal eletrônico como mera indicação, não tinham vínculo com a entidade e não há comprovação de que lhe tenham repassado recursos para serem credenciados;
	b) no portal eletrônico da entidade, verificou-se que ela oferece cursos de implementação do Cerne ao preço de R$ 600,00 para associados e R$ 1.100,00 para não associados; a baixa materialidade dos valores cobrados nos cursos em cotejamento com os recursos transferidos para as incubadoras (R$ 300.000,00/projeto) afasta a hipótese de que a implementação do Cerne teria por finalidade oculta a contratação de serviços da Anprotec;
	c) não havia indícios de beneficiamento da Anprotec na cobrança por serviços de capacitação de consultores: em 2017, foi publicado o "1º Edital de Credenciamento de Consultores Cerne 1 e 2"; o material técnico necessário para que os candidatos estudassem para a avaliação encontrava-se publicado na internet com acesso público, a taxa de inscrição tinha baixa materialidade (R$ 100,00) e não havia cláusulas restritivas que apontassem a necessidade de filiação ou relacionamento com a Anprotec, nem indicação de repasses financeiros para contratação de cursos específicos para capacitação de consultores;
	d) a primeira versão do Edital 01/2011 continha a exigência de que as incubadoras selecionadas fossem associadas à Anprotec, mas essa exigência foi excluída na republicação do instrumento, fato que levou à aprovação de projetos de não associadas à Anprotec no percentual de 28%; 
	e)  embora o Edital 01/2015 exigisse que o proponente tivesse participado de cursos de preparação do Cerne realizados pela Anprotec e dispusesse de dados atualizados no painel de controle em sítio eletrônico da entidade, esses condicionamentos eram aplicáveis igualmente aos associados e aos não associados; 
	f) além do ICB, o Sebrae consultou a Fundação Vanzolini, vinculada à USP, sobre a possibilidade de esta se tornar entidade certificadora; contudo, não houve manifestação de interesse da entidade;
	g) seria razoável o argumento do Sebrae no sentido de que, na fase inicial, a metodologia Cerne ainda estava em desenvolvimento e, por esse motivo, a seleção de poucas entidades certificadoras se fazia necessária para que fossem verificadas a adequação e assertividade do próprio processo de certificação;
	h) em 2018, foi aberta chamada pública para novas instituições certificadoras, que resultou na escolha de onze instituições habilitadas para certificar as incubadoras na metodologia Cerne, o que indicaria que a metodologia encontrava-se consolidada e que havia condições favoráveis à expansão do serviço;
	i) não era possível afirmar que existisse situação de conflito de interesse na relação entre o Sebrae, a Anprotec e o ICB no que se refere à implementação do processo de certificação de incubadoras.
23.	Com respeito à audiência do Sr. Guilherme Plonski, a unidade técnica ressaltou que:
	a)  o Sr. Guilherme Ary Plonski não se candidatou à Presidência do ICB; ele assumiu o posto por indicação do Conselho Estratégico da entidade para finalizar o mandato da presidente anterior que havia renunciado ao cargo;
	b) o mandato em substituição perdurou de 10/11/2015 a 23/9/2016;
	c) os resultados do processo seletivo do Edital 01/2015 foram divulgados em 31/7/2015, ou seja, antes de o responsável iniciar seu período de gestão no ICB;
	d) quando assumiu o mandato, o Sr. Guilherme não mais ocupava o cargo de Conselheiro do CDN.
24.	Considerando esses aspectos e as demais conclusões tecidas, a unidade técnica propôs acolher as razões de justificativa do responsável, uma vez que não foi possível estabelecer nexo causal entre as funções de decisão pela necessidade de certificação e de prestação do serviço de certificação.
25.	Em apreciação conclusiva da oitiva do Sebrae/NA, das razões de justificativa apresentadas, e dos novos elementos comprobatórios obtidos, a unidade técnica entendeu que os indícios conflito de interesses não se comprovaram.
26.	À vista do exposto pela SecexDesenvolvimento, cabe considerar a representação improcedente quanto à matéria.  
	Feitas as considerações pertinentes ao caso, submeto a este Colegiado o acórdão que ora apresento.
TCU, Sala das Sessões Ministro Luciano Brandão Alves de Souza, em 31 de março de 2021.
AUGUSTO SHERMAN CAVALCANTI 
Relator